ACORDAO-COMPLETO-2363042

ACÓRDÃO 1853/2019 ATA 29/2019 - PLENÁRIO

VISTO, relatado e discutido o acompanhamento relativo ao 3º quadrimestre de 2018 do cumprimento das determinações previstas em dispositivos legais que dispõem sobre os relatórios de gestão fiscal.
ACORDAM os ministros do Tribunal de Contas da União, reunidos em sessão do Plenário, diante das razões expostas pela relatora, e com fundamento no § 1º do art. 7º da Resolução-TCU 265/2014 e no art. 169, inciso V, do Regimento Interno, em:
9.1. considerar atendidas, pelos poderes e órgãos relacionados no art. 20 da Lei Complementar 101/2000, as exigências de publicação, disponibilização no Sistema de Informações Contábeis e Fiscais do Setor Público Brasileiro e encaminhamento ao TCU dos relatórios de gestão fiscal referentes ao 3º quadrimestre de 2018, definidas nos arts. 54 e 55 daquele diploma legal, no art. 5º, inciso I, da Lei 10.028/2000 (Lei de Crimes Fiscais) e no art. 136 da Lei 13.473/2017 (LDO 2018) ;
9.2. considerar cumpridos, pelos referidos entes, no quadrimestre avaliado, os limites prudencial e máximo de despesa com pessoal, com a ressalva de que foram considerados como limites dos órgãos da Justiça do Trabalho aqueles fixados no Ato Conjunto TST/CSJT 12/2015, cujo mérito ainda não foi apreciado por este Tribunal; 
9.3. considerar o nível da dívida consolidada líquida da União de 397,8% da receita corrente líquida, relativo ao 2º quadrimestre de 2018, incompatível com o limite de 350% estabelecido pelo Projeto de Resolução do Senado 84/2007;
9.4. considerar o nível da dívida mobiliária da União de 705,8% da receita corrente líquida, referente ao 2º quadrimestre de 2018, incompatível com o limite de 650% estabelecido pelo Projeto de Lei da Câmara 54/2009;
9.5. considerar atendidos os limites previstos na Resolução do Senado Federal 48/2007 para o montante de operações de crédito contraídas e de garantias concedidas pela União;
9.6. dar ciência ao Senado Federal de que a ausência de regulamentação dos limites da Dívida Consolidada, nos termos dos incisos I e II do art. 30 da LRF, pode fragilizar o controle do equilíbrio das finanças públicas e a avaliação do cumprimento da Lei de Responsabilidade Fiscal, conforme estabelecido no seu artigo 59;
9.7. dar ciência ao Congresso Nacional de que a ausência de regulamentação dos limites da Dívida Mobiliária, nos termos dos incisos I e II do art. 30 da LRF, pode fragilizar o controle do equilíbrio das finanças públicas e a avaliação do cumprimento da Lei de Responsabilidade Fiscal, conforme estabelecido no seu artigo 59;
9.8. determinar à Secretaria do Tesouro Nacional, com fulcro no § 1º do art. 7º da Resolução-TCU 265/2014 c/c o art. 55, inciso I, alínea "c", da Lei Complementar 101/2000, e em observância à representação fidedigna das contas públicas, que avalie os ajustes necessários para publicar os saldos corretos no Demonstrativo das Garantias e Contragarantias de Valores, fazendo constar em nota explicativa o motivo de eventuais diferenças entre os saldos do Siafi e os do demonstrativo;
9.9. considerar cumprida a determinação do subitem 9.4 do Acórdão 553/2017-TCU-Plenário quanto à publicação e ao envio ao TCU dos demonstrativos dos limites de despesa com pessoal atinentes ao 2º quadrimestre de 2018;
9.10. enviar cópia desta deliberação à Comissão Mista de Planos, Orçamentos Públicos e Fiscalização do Congresso Nacional, à Secretaria do Tesouro Nacional e à Secretaria de Orçamento Federal; e
9.11. arquivar os presentes autos.

Acompanhamento dos Relatórios de Gestão Fiscal do 3º Quadrimestre 2018, com o objetivo de apurar se as determinações estabelecidas pela Lei Complementar 101/2000, a Lei de Responsabilidade Fiscal (LRF), estão sendo atendidas.

Câmara dos Deputados, Conselho da Justiça Federal, Conselho Nacional de Justiça, Defensoria Pública da União, órgãos da Justiça Eleitoral, da Justiça Federal, da Justiça Militar e da Justiça do Trabalho, Ministério Público da União, Presidência da República, Senado Federal, Superior Tribunal de Justiça, Supremo Tribunal Federal, Tribunal de Contas da União e Tribunal de Justiça do Distrito Federal e dos Territórios.

3. Interessado: Tribunal de Contas da União.

13.1. Ministros presentes: José Mucio Monteiro (Presidente), Augusto Nardes, Raimundo Carreiro, Ana Arraes (Relatora), Bruno Dantas e Vital do Rêgo.
13.2. Ministro-Substituto convocado: André Luís de Carvalho.

ACORDAO-COMPLETO-2383466

Acórdão de Relação 2901/2019 - Plenário

Acórdão de Relação

ANA ARRAES

Adoto como relatório desta deliberação o trabalho produzido na Secretaria de Macroavaliação Governamental - Semag, cuja proposta de encaminhamento foi acolhida pelos dirigentes daquela unidade técnica, com ajustes formais na Tabela 6 e no parágrafo 81 do relatório (peças 55/7) :
"I.	INTRODUÇÃO
1.	A Lei de Responsabilidade Fiscal (LRF) determina que o Relatório de Gestão Fiscal (RGF) deve ser emitido pelos titulares dos Poderes e órgãos autônomos da União, publicado quadrimestralmente e disponibilizado ao acesso público, inclusive em meios eletrônicos, até trinta dias após o encerramento do período a que corresponder. Prazo esse que, para o 3º quadrimestre, encerra-se em 30 de janeiro.
2.	Nesse sentido, os presentes autos versam sobre o acompanhamento das publicações e do envio a esta Corte de Contas dos RGFs concernentes ao 3º quadrimestre de 2018 pelos titulares dos Poderes e órgãos da esfera federal, nos termos dos arts. 54 e 55 da LRF e do inciso I do art. 5º da Lei 10.028/2000 (Lei de Crimes Fiscais) , bem como sobre a análise do conteúdo neles divulgado, nos termos do art. 136 da Lei 13.473/2017, a Lei de Diretrizes Orçamentárias (LDO) para 2018.
II.	PUBLICAÇÃO E ENVIO DOS RELATÓRIOS DE GESTÃO FISCAL
3.	Os Relatórios de Gestão Fiscal referentes ao 3º quadrimestre de 2018 foram publicados e encaminhados a este Tribunal pelos Poderes e órgãos públicos federais relacionados no art. 20 da Lei de Responsabilidade Fiscal, cumprindo a determinação contida no inciso I do art. 5º da Lei 10.028/2000. As informações relativas às datas e instrumentos das publicações, bem como as eventuais republicações dos Relatórios de Gestão Fiscal constam do Anexo I deste relatório.
4.	À exceção do Tribunal Regional Federal da 2ª Região (TRF 2) , todos os órgãos publicaram seus respectivos relatórios dentro do prazo legal, em obediência ao disposto no § 2º do art. 55 da Lei de Responsabilidade Fiscal, que determina que o RGF seja publicado até trinta dias após o encerramento do período a que corresponder, ou seja, para o 3º quadrimestre de 2018, até 30 de janeiro do presente exercício. O Relatório de Gestão Fiscal do TRF 2 foi publicado no Diário Oficial da União do dia 31/1/2019 (peça 45) .
5.	Instado a justificar o descumprimento do prazo para publicação de seu Relatório de Gestão Fiscal, o TRF 2 encaminhou a Informação TRF2-INF-2019/00964 (peças 43 e 44) , por meio da qual explica que problemas de ordem técnica frustraram o encaminhamento tempestivo da Portaria TF2-PTP-2019/00027 e suas três tabelas, assinada em 29/1/2019, ato esse que aprovou o RGF desse tribunal.
6.	Complementa que, a despeito de solicitar apoio técnico do setor de informática do TRF 2 e do Suporte da Impressa Nacional na mesma data em que assinado pelo Dirigente Máximo do Órgão, somente em 30/1/2019 conseguiu identificar e contornar os problemas que impediam o encaminhamento de seu RGF para publicação pela Imprensa Nacional. De tal modo que a Portaria 27, de 28/1/2019, que aprovou o RGF do 3º quadrimestre de 2018, foi publicada na Seção 1, páginas 87-88, do Diário Oficial da União de 31/1/2019 (peça 45) .
7.	Corroborando seus esclarecimentos, o TRF 2 informa que a declaração do RGF do órgão foi homologada no Siconfi em 29/1/2019, mesma data de assinatura do Ato que o aprovou, conforme extrato encaminhado (peça 46) .
8.	Denota-se, pelo exposto, que o Tribunal Regional Federal da 2ª Região não desconhece nem ignora o prazo para publicação estabelecido pela LRF. O prazo para divulgação foi extrapolado devido a dificuldades técnicas relacionadas ao cumprimento de requisitos e padrões exigidos pela Imprensa Nacional para envio de matérias para publicação do Diário Oficial. Tão logo identificadas e corrigidas as impropriedades, o ato que aprovou o RGF do TRF 2 pôde ser encaminhado para publicação.
9.	Dessa forma, considerando que o atraso na publicação foi de apenas um dia útil, levando-se em conta os princípios da proporcionalidade e da razoabilidade e, ainda, que as justificativas apresentadas pelo órgão demonstram que não houve dolo ou desídia no cumprimento do prazo fixado pela legislação, entende-se que as justificativas e providências apresentadas foram suficientes para afastar a aplicação de qualquer sanção pelo descumprimento do prazo legal de publicação do Relatório de Gestão Fiscal de que trata o art. 54 da LRF.
III.	RECEITA CORRENTE LÍQUIDA
10.	A Receita Corrente Líquida (RCL) é o denominador comum de vários limites da Lei de Responsabilidade Fiscal. Em relação a ela são calculados os percentuais das despesas com pessoal, de operações de crédito, de garantias e contragarantias e da dívida consolidada.
11.	No contexto da verificação da RCL, podem ocorrer desdobramentos como corte de pessoal, de serviços terceirizados ou a necessidade de redução de outras despesas correntes. Portanto, é de fundamental importância a precisa identificação de seu montante.
12.	Em 24/1/2019, a Secretaria do Tesouro Nacional (STN) publicou a Portaria 50, de 23/1/2019, divulgando o Demonstrativo da Receita Corrente Líquida do 3º quadrimestre de 2018. Conforme esse demonstrativo, a RCL, no período de janeiro/2018 a dezembro/2018, satisfez o montante de R$ 805,3 bilhões, apresentando um acréscimo nominal de 10,7% em relação ao 3º quadrimestre de 2017, cujo montante foi de R$ 727,3 bilhões.
13.	A fiscalização do cumprimento das disposições da LRF realizada no âmbito do acompanhamento dos Relatórios de Gestão Fiscal do 1º quadrimestre de 2018 (TC Processo 018.119/2018-2, rel. Ministra Ana Arraes) apurou que a dedução da RCL referente a esse período, realizada a título de 'Transferências Constitucionais e Legais', contemplava ações de governo que não se conformavam ao entendimento fixado por este Tribunal, por intermédio do Acórdão 476/2003-TCU-Plenário (rel. Ministro Ubiratan Aguiar) , confirmado pelo Acórdão 667/2008-TCU-Plenário (rel. Ministro Valmir Campelo) , segundo o qual:
9.2.1. relativamente às transferências da União a Estados, Distrito Federal e Municípios que devam ser deduzidas para fins de apuração da RCL, somente sejam admitidas:
9.2.1.1. as repartições de receitas decorrentes de disposição constitucional ou legal, com base na alínea a do inciso IV do art. 2º da Lei de Responsabilidade Fiscal - LRF;
 (...) (grifo nosso) 
14.	A equipe de fiscalização identificou que as transferências da União a outros entes federativos realizadas por meio das ações de governo '0E25 - Transferência a Estados, Distrito Federal e Municípios para compensação das exportações - Auxílio financeiro aos Estados, ao Distrito Federal e aos Municípios para o Fomentos das Exportações' e '00QR - Apoio Financeiro da União aos Entes Federativos que recebem o FPM' não poderiam poderia ser deduzidas para fins de apuração da Receita Corrente Líquida por não caracterizarem uma repartição de receita.
15.	Baseada nesse entendimento, a unidade técnica propôs ao Tribunal expedir determinação à Secretaria do Tesouro Nacional para que:
' (...) no cálculo da RCL, a partir do exercício de 2018, exclua das deduções referentes às transferências constitucionais e legais, as ações '00QR - Apoio Financeiro da União aos Entes Federativos que recebem o FPM' e '0E25 - Transferência a Estados, Distrito Federal e Municípios para compensação das exportações - Auxílio Financeiro aos Estados, ao Distrito Federal e aos Municípios para o Fomentos das Exportações' e respectivos valores, por não se tratarem de repartição de receita, em cumprimento ao Acórdão 476/2003-TCU-Plenário, fazendo as republicações necessárias e informando-as ao TCU, no prazo de trinta dias contados da ciência do acórdão que vier a ser adotado por este Tribunal'
16.	A composição Plena do TCU, no entanto, ao deliberar sobre a proposta encaminhada, discordou do entendimento da unidade técnica e decidiu manter as ações de governo impugnadas na metodologia de apuração da Receita Corrente Líquida, considerando-as como deduções da receita por transferências constitucionais e legais, pelos motivos consignados no Voto que fundamentou o Acórdão 969/2019-TCU-Plenário (rel. Ministra Ana Arraes) .
17.	Em face dessa decisão, para fins de verificação da RCL deste período, seguiu-se o entendimento do TCU no sentido de considerar as transferências da União operadas pelas ações de governo '00QR' e '0E25' como receitas a serem deduzidas no cômputo da RCL.
18.	Por ocasião do acompanhamento dos Relatórios de Gestão Fiscal do 2º quadrimestre de 2018, observou-se que a Receita Corrente Líquida referente a esse período, apurada conforme a metodologia de cálculo publicada pela STN no Diário Oficial da União (Portaria-STN 637/2018) , divergia do valor publicado pela própria Secretaria, pois a metodologia publicada não contemplava nas deduções referentes a 'Contr. p/ Custeio Pensões Militares' e a 'Contribuição p/ PIS/Pasep' novos códigos de natureza de receita criados por intermédio da Portaria-Seafi-SOF 5.071/2018, enquanto o cálculo da STN as contemplava.
19.	Apesar de o fato ter sido registrado no Relatório de Acompanhamento do RGF do 2º quadrimestre de 2018 (TC Processo 036.547/2018-2, peça 45, pp. 8-9) de forma diversa, para o período de apuração referente ao 3º quadrimestre de 2018, constatou-se a mesma ocorrência, qual seja, o valor da Receita Corrente Líquida apurado segundo a metodologia publicada diverge do valor publicado no Diário Oficial da União (Portaria-STN 50/2019) , discrepância essa também originada pela não consideração de naturezas de receitas recém-criadas na metodologia publicada pela STN.
20.	Mediante contato com a Gerência de Informações Contábeis da Ccont/STN, unidade responsável pela apuração e elaboração do Demonstrativo da Receita Corrente Líquida da União, foi informado a esta equipe de fiscalização que as correções nas metodologias de apuração da RCL referentes ao 2º e ao 3º quadrimestres de 2018 ocorreriam por ocasião da publicação do Demonstrativo da Receita Corrente Líquida do 1º quadrimestre de 2019 no Diário Oficial da União.
21.	Em tempo, a metodologia de cálculo da RCL divulgada no Demonstrativo da Receita Corrente Líquida do 1º quadrimestre de 2019, publicado por intermédio da Portaria-STN 313, de 16/5/2019 (peça 47) , além de contemplar os novos códigos de natureza de receita criados pela Portaria Seafi-SOF 5.071/2018, registrou a seguinte nota:
	NOTA DE RETIFICAÇÃO
Informamos que a metodologia da RCL publicada em 2018 precisou ser atualizada para contemplar as naturezas de receita que foram criadas naquele exercício. Tal atualização não afetou os valores publicados, que levou em consideração tais naturezas, mas não constou na metodologia publicada originalmente. Desse modo, os arquivos divulgados na internet referentes ao exercício de 2018 foram atualizados para contemplar a correção da metodologia, que é exatamente a mesma da presente publicação.
22.	A tabela seguinte apresenta a evolução da RCL nos últimos quadrimestres, conforme a metodologia mais atualizada da STN.
Tabela 1 - Evolução Analítica da Receita Corrente Líquida por Quadrimestre
 R$ milhões
	Especificação
	1º QD/2016
	2º QD/2016
	3º QD/2016
	1º QD/2017
	2º QD/2017
	3º QD/2017
	1º QD/2018
	2º QD/2018
	3º QD/2018

	Receita Corrente (I) 
	1.308.249
	1.306.897
	1.360.550
	1.383.570
	1.410.759
	1.407.900
	1.442.654
	1.487.896
	1.535.663

	Receita Tributária
	427.417
	427.690
	458.723
	469.697
	480.583
	464.984
	479.974
	490.796
	507.174

	Receita de Contribuições
	701.749
	717.043
	729.915
	736.156
	742.146
	799.733
	824.510
	851.800
	844.484

	Receita Patrimonial
	75.641
	79.689
	74.107
	71.503
	70.644
	99.908
	102.939
	118.346
	111.846

	Receita Agropecuária
	29
	24
	22
	22
	20
	19
	18
	18
	21

	Receita Industrial
	678
	832
	842
	883
	873
	881
	909
	1.057
	2.056

	Receita de Serviços
	45.414
	44.635
	40.478
	37.540
	38.176
	38.325
	39.757
	41.053
	42.482

	Transferências Correntes
	1.153
	1.260
	1.162
	1.233
	1.263
	1.387
	1.490
	1.448
	1.235

	Receitas Correntes a Classificar
	14.035
	6.545
	6.901
	4.317
	6.831
	-34.593
	-35.306
	-39.556
	0

	Outras Receitas Correntes
	42.134
	29.180
	48.400
	62.221
	70.222
	37.255
	28.364
	22.933
	26.366

	Deduções (II) 
	607.811
	611.856
	650.620
	665.039
	680.228
	680.646
	699.022
	717.544
	730.314

	Transf. Constitucionais e Legais
	209.119
	207.791
	239.331
	248.600
	256.864
	239.656
	248.650
	259.476
	266.521

	Contrib. Emp. e Trab. p/ Seg. Social
	329.835
	334.920
	341.858
	346.077
	352.008
	361.222
	367.178
	371.275
	380.190

	Contrib. Plano Seg. Social do Servidor
	11.881
	11.960
	12.425
	12.934
	13.559
	13.729
	13.871
	13.784
	13.736

	Compensação Financeira RGPS/RPPS
	45
	54
	49
	83
	68
	53
	26
	34
	52

	Contr. p/ Custeio Pensões Militares
	2.759
	2.726
	2.930
	3.061
	3.262
	3.343
	3.433
	3.519
	3.635

	Contribuição p/ PIS/Pasep
	54.171
	54.405
	54.028
	54.285
	54.466
	62.643
	65.863
	69.456
	66.180

	Receita Corrente Líquida (III) = (I-II) 
	700.439
	695.041
	709.930
	718.531
	730.531
	727.254
	743.632
	770.352
	805.348

Fontes: Siafi e STN.
23.	O Gráfico 1, abaixo, apresenta a evolução da RCL da União em valores nominais e em valores reais nos últimos doze quadrimestres. Para fins de elaboração dessa série histórica, promoveu-se a atualização dos valores nominais a preços de dezembro de 2018, utilizando-se o Índice Nacional de Preços ao Consumidor Amplo (IPCA) divulgado pelo Instituto Brasileiro de Geografia e Estatística (IBGE) (ftp://ftp.ibge.gov.br/Precos_Indices_de_Precos_ao_Consumidor/IPCA/Serie_Historica/ipca_SerieHist.zip; acesso em 15/5/2019) . A RCL do 3º quadrimestre de 2018 foi de R$ 805 bilhões em valores nominais. Nesse mesmo período, essa mesma grandeza, em valores reais, chegou a R$ 818 bilhões, uma vez que os valores mensais da RCL foram individualmente deflacionados para preços de dezembro de 2018 e depois somados de forma a compor a RCL deflacionada do período.
24.	Pelo Gráfico 1, observa-se que a RCL da União, em valores nominais, apresenta uma trajetória ascendente, saltando de R$ 643 bilhões no 1º quadrimestre de 2015 até alcançar R$ 805 bilhões no presente período de apuração. Nessa curva percebem-se, porém, suaves retrações da RCL nas apurações do 2º quadrimestre de 2016 (R$ 688 bilhões) e do 3º quadrimestre de 2017 (R$ 727 bilhões) . Ainda em termos nominais, a RCL cresceu 4,5% do 2º quadrimestre de 2018 (R$ 770 bilhões) para o 3º quadrimestre de 2018 (R$ 805 bilhões) .
25.	Em valores reais (preços de dezembro de 2018) , observa-se que a RCL, ao contrário da série em valores nominais, possui uma trajetória de queda contínua a partir do 1º quadrimestre de 2015 até chegar ao valor de R$ 767 bilhões no 2º quadrimestre de 2016. A partir do quadrimestre seguinte, a RCL permanece praticamente estável com pequenas oscilações até alcançar, no 3º quadrimestre de 2017, o valor mínimo de R$ 766 bilhões. A partir de então, a curva da RCL passa a ser ascendente, e salta de R$ 775 bilhões no 1º quadrimestre de 2018 para R$ 818 bilhões no 3º quadrimestre de 2018, representando um ganho real de 5,6%.
Gráfico 1 - Receita Corrente Líquida da União
Fonte: STN / IBGE (Série IPCA) .
IV.	SISTEMA DE INFORMAÇÕES CONTÁBEIS E FISCAIS DO SETOR PÚBLICO BRASILEIRO (SICONFI) 
26.	O art. 136 da Lei 13.473/2017 - LDO 2018 - estabeleceu que os titulares dos Poderes e órgãos federais referidos no art. 20 da Lei de Responsabilidade Fiscal disponibilizarão, por meio do Siconfi (Sistema de Informações Contábeis e Fiscais do Setor Público Brasileiro, administrado pela Secretaria do Tesouro Nacional) , os respectivos Relatórios de Gestão Fiscal, no prazo de até quarenta dias após o encerramento de cada quadrimestre. A divulgação dos dados pelo Siconfi vem sendo exigida desde a LDO de 2015 (Lei 13.080/2015) . Até o exercício de 2014, as informações foram coletadas pelo SISTN, sistema de coleta oriundo de convênio entre a Caixa Econômica Federal e a STN.
27.	As regras para o recebimento dos dados contábeis, inclusive do RGF, vigentes para o exercício de 2018 estão previstas na Portaria-STN 896, de 31/10/2017.
28.	Para o corrente período de apuração, verificou-se, com base em consulta realizada em 15/5/2019 (peça 48) , que todos os órgãos federais enumerados no art. 20 da LRF divulgaram seus RGFs no Siconfi, em cumprimento ao art. 136 da LDO 2018.
V.	DESPESAS COM PESSOAL
29.		Objetivando a visualização geral do cumprimento da LRF, no que diz respeito às despesas com pessoal, com base nos Relatórios de Gestão Fiscal publicados, é apresentado a seguir o sumário correspondente, cujos valores, presentes no Anexo II deste relatório, foram calculados e conferidos por esta equipe, de forma individualizada, para cada um dos Poderes e órgãos com autonomia administrativa, orçamentária e financeira. A conferência dos valores de despesa com pessoal apresentados pelos órgãos da União é feita por meio de cotejamento de informações extraídas do Tesouro Gerencial, levando-se em consideração os elementos de despesa que compõem o Grupo de Natureza da Despesa (GND) 1 - Pessoal e Encargos Sociais e o elemento de despesa 34 - Terceirizações em Substituição de Servidor ou Empregado Público do GND 3 - Outras Despesas Correntes. A Tabela 2 apresenta as despesas de pessoal consolidadas, conforme informado pelos órgãos.
Tabela 2 - Despesa com Pessoal - 3º Quadrimestre de 2018
Receita Corrente Líquida (RCL) = R$ 805.348.403.466,57 (Portaria-STN 50/2019) 
R$
	Poder / Órgão
	Despesa Líquida com Pessoal1 (DLP) 
	DLP/RCL
	Limite Máximo
	Limite Prudencial2
	Limite Alerta TCU3
	Realizado/ Limite Máximo
	Realizado/ Limite Prudencial
	Realizado/ Limite Alerta TCU

			 (A) 
	 (B) 
	 (95% x B) 
	 (90% x B) 
	 (A/B) 
	 (A/C) 
	 (A/D) 

	1. Total do Poder Executivo
	237.332.836.099
	29,469585%
	40,900000%
	38,855000%
	36,810000%
	72,052776%
	75,845028%
	80,058640%

	1.1 Poder Executivo Federal
	223.679.117.404
	27,774205%
	37,900000%
	36,005000%
	34,110000%
	73,282863%
	77,139856%
	81,425403%

	1.2 Outros Órgãos Federais e Transferências a Entes
	13.653.718.695
	1,695380%
	3,000000%
	2,850000%
	2,700000%
	56,512679%
	59,487030%
	62,791865%

	1.2.1 Amapá
	312.943.055
	0,038858%
	0,273000%
	0,259350%
	0,245700%
	14,233735%
	14,982879%
	15,815261%

	1.2.2 Roraima
	210.387.641
	0,026124%
	0,160000%
	0,152000%
	0,144000%
	16,327378%
	17,186713%
	18,141531%

	1.2.3 Distrito Federal (FCDF) 
	10.648.378.418
	1,322208%
	2,200000%
	2,090000%
	1,980000%
	60,100349%
	63,263525%
	66,778166%

	1.2.4 MPDFT4
	609.060.415
	0,075627%
	0,092000%
	0,087400%
	0,082800%
	82,203204%
	86,529688%
	91,336893%

	1.2.5 TJDFT5
	1.872.949.166
	0,232564%
	0,275000%
	0,261250%
	0,247500%
	84,568669%
	89,019651%
	93,965188%

	2. Total do Poder Legislativo
	8.347.519.587
	1,036510%
	2,500000%
	2,375000%
	2,250000%
	41,460414%
	43,642541%
	46,067127%

	2.1 Câmara dos Deputados
	3.895.283.237
	0,483677%
	1,210000%
	1,149500%
	1,089000%
	39,973288%
	42,077145%
	44,414764%

	2.2 Senado Federal
	3.028.681.807
	0,376071%
	0,860000%
	0,817000%
	0,774000%
	43,729186%
	46,030722%
	48,587985%

	2.3 Tribunal de Contas da União
	1.423.554.543
	0,176763%
	0,430000%
	0,408500%
	0,387000%
	41,107575%
	43,271131%
	45,675083%

	3. Total do Poder Judiciário
	27.598.423.998
	3,426892%
	6,000000%
	5,700000%
	5,400000%
	57,114875%
	60,120921%
	63,460972%

	3.1 Supremo Tribunal Federal 
	358.796.877
	0,044552%
	0,073726%
	0,070040%
	0,066353%
	60,428829%
	63,609294%
	67,143144%

	3.2 Conselho Nacional de Justiça 
	71.717.906
	0,008905%
	0,017000%
	0,016150%
	0,015300%
	52,383544%
	55,140573%
	58,203938%

	3.3 Superior Tribunal de Justiça
	892.805.185
	0,110859%
	0,223809%
	0,212619%
	0,201428%
	49,533082%
	52,140087%
	55,036758%

	3.4 Justiça Militar
	349.303.193
	0,043373%
	0,080576%
	0,076547%
	0,072518%
	53,828596%
	56,661680%
	59,809551%

	3.5 Justiça Federal
	8.149.954.289
	1,011979%
	1,628936%
	1,547489%
	1,466042%
	62,125136%
	65,394880%
	69,027928%

	3.6 Justiça Eleitoral
	4.442.740.731
	0,551655%
	0,922658%
	0,876525%
	0,830392%
	59,789706%
	62,936532%
	66,433006%

	3.7. Justiça do Trabalho
	13.333.105.817
	1,655570%
	3,053295%
	2,900630%
	2,747966%
	54,222403%
	57,076213%
	60,247114%

	4. Total do Ministério Público
	3.923.873.082
	0,487227%
	0,600000%
	0,570000%
	0,540000%
	81,204463%
	85,478382%
	90,227181%

	Total da União
	277.202.652.766
	34,420215%
	50,000000%
	47,500000%
	45,000000%
	68,840430%
	72,463611%
	76,489367%

Fontes: Relatórios de Gestão Fiscal dos Poderes e órgãos federais do 3º quadrimestre de 2018.
Notas:
1 Art. 20 da LRF
2 Parágrafo único do art. 22 da LRF
3 Inciso II do § 1º do art. 59 da LRF
4 Ministério Público do Distrito Federal e Territórios
5 Tribunal de Justiça do Distrito Federal e dos Territórios
30.	Dos montantes e percentuais apresentados pelos órgãos (Anexo II) e consolidados na tabela anterior, tem-se que os limites prudencial (art. 22) , máximo (art. 20) e de alerta vigentes referentes às despesas com pessoal foram cumpridos no 3º quadrimestre de 2018 por todos os órgãos dos três Poderes e pelo Ministério Público da União (MPU) .
31.	A despesa líquida com pessoal da União, em termos nominais, cresceu, em média, 2,6% a cada quadrimestre entre o 1º quadrimestre de 2015 e o 3º quadrimestre de 2018. No período em análise, houve um crescimento de 3,5% em relação ao período anterior. A relação DLP/RCL, parâmetro adotado pela LRF como forma de controle, vem se mantendo, desde o 2º quadrimestre de 2017, em torno de 35%. Para o presente período de apuração, a relação despesa líquida de pessoal em relação à receita corrente líquida ficou em 34%.
Gráfico 2 - Relação entre Despesa Líquida de Pessoal da União e a Receita Corrente Líquida
Fontes: Despesas de Pessoal - Relatórios de Gestão Fiscal dos Poderes e órgãos federais do 3º quadrimestre de 2018 e RCL: STN.
32.	Deve-se salientar que, durante as conferências realizadas nos dispêndios com pessoal, pôde ser observado o cumprimento integral, por parte dos órgãos, do disposto no Acórdão 894/2012-TCU-Plenário (rel. Ministro Valmir Campelo) , o qual estabeleceu que não deveriam ser computados para fins de contabilização de despesa com pessoal os valores associados a auxílio-creche ou assistência pré-escolar, nem os benefícios não previdenciários previstos no Plano de Seguridade Social do Servidor, atualmente representados por auxílio-natalidade, auxílio-funeral e assistência-saúde, com fulcro no disposto no art. 5º da Lei 9.717/1998, c/c o art. 18 da Lei 8.213/1991 e o art. 185 da Lei 8.112/1990.
33.	Por último, de forma a verificar a acurácia dos gastos com pessoal publicados pelos órgãos, confirmando se estão de fato aderentes à metodologia de cálculo elaborada pela STN, todos os valores foram conferidos, utilizando-se dados extraídos do Tesouro Gerencial, de acordo com a metodologia da STN. Todos os órgãos apresentaram conformidade com essa metodologia.
VI.	EXAME DAS DISPONIBILIDADES DE CAIXA E DOS RESTOS A PAGAR
34.	O art. 55 da LRF estabelece o conteúdo dos Relatórios de Gestão Fiscal. O seu inciso III determina que no RGF do 3º quadrimestre sejam também incluídos demonstrativos do montante da disponibilidade de caixa em 31 de dezembro, da inscrição das despesas em restos a pagar e, quando houver Operações de Crédito por Antecipação de Receita Orçamentária (AROs) , do cumprimento das regras de vedação e liquidação destas, estabelecidas no art. 38 da Lei.
35.	Até o exercício de 2014, os Manuais de Demonstrativos Fiscais (MDFs) estabeleciam a elaboração de dois demonstrativos distintos, um de Disponibilidade de Caixa e outro de Restos a Pagar. A 6ª edição do Manual de Demonstrativos Fiscais, válida para os exercícios de 2015 e 2016, aprovada pela Portaria-STN 553/2014, consolidou os dois quadros em um único demonstrativo, denominado 'Demonstrativo da Disponibilidade de Caixa e dos Restos a Pagar'.
36.	Para o exercício de 2018, a 8ª edição do MDF, aprovada pela Portaria-STN 495/2017, manteve nos mesmos moldes a elaboração e publicação do Demonstrativo da Disponibilidade de Caixa e dos Restos a Pagar; sendo, como em 2017, a identificação dos recursos agregada em grupos fonte, subdivididos em dois grandes grupos: o dos recursos vinculados e o dos recursos não vinculados.
37.	Como esse nível de agregação não é suficiente para conformar a realidade da execução orçamentário-financeira dos órgãos dos poderes Legislativo e Judiciário às necessidades de padronização, divulgação e transparência impostas pela legislação fiscal, o próprio MDF abre a possibilidade de subdivisões dos grupos; desde que as linhas definidas na tabela modelo sejam mantidas como totalizadores, de forma a manter correspondência com a publicação no Siconfi.
38.	Dessa forma, assim como ocorrido em 2017, acrescentou-se, no Demonstrativo, a informação da Fonte de Recursos, mantendo-se como totalizadores os grupos de fonte de recursos a que as fontes estão vinculadas.
39.	O Demonstrativo visa a dar transparência ao montante disponível para fins de inscrição em restos a pagar de despesas não liquidadas, cujo limite é a disponibilidade de caixa líquida, que deve ser apurada pelo ponto de vista estritamente fiscal, demonstrando se o órgão possui liquidez para arcar com todas as suas obrigações financeiras.
40.	Conceitualmente, a disponibilidade de caixa bruta deve ser composta por ativos de alta liquidez para os quais não existam restrições ao uso imediato. Por outro lado, as obrigações financeiras representam os compromissos assumidos com os fornecedores e prestadores de serviços, incluídos os depósitos de diversas origens, os restos a pagar processados e os restos a pagar não processados de exercícios anteriores.
41.	Desta feita, o princípio da prudência deve nortear o processo de avaliação do grau de liquidez dos ativos e de exigibilidade dos passivos, uma vez que esse princípio pressupõe o emprego de precaução no exercício dos julgamentos necessários às estimativas em condições de incerteza, no sentido de que ativos e receitas não sejam superestimados e que passivos e despesas não sejam subestimados, atribuindo maior confiabilidade ao processo de mensuração e apresentação dos componentes patrimoniais.
42.	Ressalte-se que, como resultado da atuação desta Corte de Contas, quando da análise de Relatórios de Gestão Fiscal anteriores, a Secretaria do Tesouro Nacional inseriu, na 5ª edição do Manual de Demonstrativos Fiscais, metodologia a ser seguida de forma uniforme pelos órgãos responsáveis pela publicação dos referidos demonstrativos. Essa metodologia foi detalhada no Manual Siafi, Seção 021300, Assunto 021301. O exercício de 2013 foi o primeiro em que essa metodologia foi aplicada uniformemente a todos os órgãos.
43.	A 8ª edição do Manual manteve as indicações dos manuais anteriores, orientando a adoção da metodologia constante do item '021301 - Demonstrativos da Disponibilidade de Caixa e de Restos a Pagar - RGF' do Manual Siafi. Em janeiro de 2019, este item do manual foi modificado de modo a incorporar as atualizações da metodologia para a elaboração do demonstrativo do 3º quadrimestre de 2018. Na introdução do assunto, a STN ressalta, quanto às orientações apresentadas, que:
Estas orientações representam a metodologia que será adotada pela Secretaria do Tesouro Nacional (STN) para apuração do demonstrativo do Poder Executivo Federal. A STN recomenda a utilização desta metodologia por parte dos demais Poderes e Órgãos para a apuração de seus respectivos demonstrativos. A STN recomenda ainda que a eventual adoção, por parte do órgão, de critérios diferentes daqueles apresentados neste documento seja devidamente explicitada e justificada em notas explicativas.
44.	Esse realce é importante porque, de fato, nas instruções e consulta disponibilizadas, são estabelecidos alguns critérios para o cálculo da disponibilidade líquida do órgão, que, por sua vez, sustentará a inscrição de restos a pagar não processados. Essencialmente, a STN inclui, nas disponibilidades e obrigações dos órgãos, os recursos a receber (e a liberar) para pagamento de restos a pagar, bem como os recursos a receber (e a liberar) por TED - Termo de Execução Descentralizada. Esses valores não são contabilizados em contas contábeis financeiras propriamente ditas (Indicador de Superávit Financeiro = F) , mas em contas de controle da classe 8. A inclusão dessas contas, conforme o Manual Siafi, deve ser explicitada em nota explicativa.
45.	Quando não são consideradas essas contas de controle, o valor das disponibilidades após a inscrição de restos a pagar não processados geralmente coincide com a diferença entre o ativo financeiro e o passivo financeiro do Balanço Patrimonial do órgão. As raras exceções referem-se a valores de menor vulto que são lançados em algumas contas financeiras (1.1.3.X.X.XX.XX) que não são consideradas como disponibilidades na metodologia da STN.
46.	O art. 42 da LRF e o subitem 9.3 do Acórdão 2354/2007-TCU-Plenário (rel. Ministro Ubiratan Aguiar) estabelecem que a disponibilidade de caixa do órgão deve ser suficiente para a inscrição de restos a pagar. Com a finalidade de subsidiar a verificação do cumprimento da norma, foram consolidadas, na forma do Anexo III deste relatório, as disponibilidades financeiras, em 31/12/2018, dos Poderes e órgãos federais previstos no art. 20 da LRF, conforme demonstrado na tabela a seguir. A tabela foi montada a partir das informações dos demonstrativos dos órgãos, apurando-se a disponibilidade bruta e as obrigações de todos os órgãos relacionados no art. 20 da LRF, chegando-se ao saldo líquido das disponibilidades de caixa e a este saldo contraposto os valores inscritos em restos a pagar não processados no final do exercício de 2018.
Tabela 3 - Disponibilidades de Caixa e Inscrição de Restos a Pagar Não Processados em 2018
R$ milhares
	Poderes / Órgãos
	Disponibilidade de Caixa Bruta
	Obrigações* 
	Disponibilidade de Caixa Líquida
	Inscrição de Restos a Pagar Não Processados do Exercício (RPNP) 
	Suficiência após a inscrição de RPNP

		 (1) 
	 (2) 
	 (3)  =  (1) - (2) 
	 (4) 
	 (5)  = (3) - (4) 

	Poder Executivo 
	1.489.363.542
	249.940.784
	1.239.422.757
	79.573.528
	1.159.849.230

	Poder Legislativo
	1.736.627
	89.716
	1.646.911
	150.001
	1.496.910

	1. Câmara dos Deputados
	1.118.250
	24.613
	1.093.637
	85.771
	1.007.866

	2. Senado Federal
	398.471
	56.927
	341.543
	35.645
	305.898

	3. Tribunal de Contas da União
	219.906
	8.175
	211.731
	28.585
	183.146

	Poder Judiciário
	6.967.885
	537.077
	6.430.807
	1.285.027
	5.145.781

	1. Supremo Tribunal Federal 
	96.630
	3.057
	93.573
	41.598
	51.975

	2. Conselho Nacional de Justiça 
	104.413
	1.332
	103.081
	17.608
	85.474

	3. Superior Tribunal de Justiça
	222.750
	22.905
	199.845
	49.696
	150.150

	4. Superior Tribunal Militar
	46.429
	13.979
	32.450
	15.312
	17.139

	5. Justiça Federal
	2.174.846
	116.338
	2.058.507
	586.686
	1.471.821

	6. Justiça Eleitoral
	1.307.920
	185.120
	1.122.800
	242.522
	880.278

	7. Justiça do Trabalho
	2.639.543
	164.284
	2.475.259
	297.587
	2.177.672

	8. Justiça do DF e dos Territórios
	375.355
	30.064
	345.292
	34.019
	311.273

	Ministério Público 
	590.815
	62.783
	528.032
	104.160
	423.872

	Total Geral
	1.498.658.868
	250.630.360
	1.248.028.508
	81.112.715
	1.166.915.793

Fonte: Demonstrativos da Disponibilidade de Caixa e dos Restos a Pagar dos Órgãos.
Nota: *As Obrigações são constituídas pela soma das Obrigações Financeiras, dos Restos a Pagar Processados e dos Restos a Pagar Não Processados de Exercícios Anteriores.
47.	Os valores publicados no Demonstrativo de Disponibilidade de Caixa foram objeto de verificação, utilizando-se os valores do Siafi e a metodologia de cálculo de disponibilidades de caixa editada pela STN. Na análise verificou-se, para todos os órgãos, tanto a disponibilidade total, que está retratada no Anexo III, quanto a disponibilidade por fonte de recursos. No caso do Poder Executivo, essas fontes são consolidadas em grupos de destinação de recursos.
48.	Ao contrário do ocorrido nos exercícios anteriores, quando foram identificados vários órgãos com problemas nos Demonstrativos de Disponibilidade, no 3º quadrimestre de 2018, não foram identificados problemas relevantes nos Demonstrativos dos órgãos pertencentes aos Poderes Judiciário e Legislativo, bem como em relação ao Ministério Público e à DPU. Apenas duas situações merecem relato.
49.	Foi identificada uma inversão entre os valores das colunas de restos a pagar de exercícios anteriores no Tribunal Regional do Trabalho (TRT) da 11ª Região e comunicada ao órgão. O órgão aquiesceu e, conforme orientado, providenciou a retificação do Demonstrativo no Siconfi (peças 51 e 52) .
50.	Apurou-se também uma disponibilidade negativa da fonte 100 do Tribunal Regional Eleitoral (TRE) da Bahia, embora a disponibilidade total do órgão fosse positiva. A equipe entrou em contato com o órgão, que explicou (peça 50) a disponibilidade negativa nos seguintes termos:
Informo que a diferença entre as colunas 'Disponibilidade de Caixa Líquida' e a de 'Restos a Pagar Empenhados e não liquidados do Exercício', fonte 0100, refere-se ao saldo da conta 113211100 - INSS A COMPENSAR não abrangida pela metodologia da Macrofunção 021301 - Demonstrativos da Disponibilidade de Caixa e da Inscrição de Restos a pagar - RGF. Dessa forma, existe suporte financeiro para inscrição em Restos a Pagar Empenhados e não Liquidados do Exercício em todas as fontes de recursos.
Ademais, a compensação foi realizada por meio do documento SIAFI 2019NS000243, de 15 de janeiro de 2019.
51.	Diante desse quadro, propõe-se considerar, para os órgãos dos Poderes Legislativo, Judiciário e do Ministério Público e para a Defensoria Pública da União, regular a inscrição de restos a pagar não processados e compatível com as disponibilidades discriminadas por fonte de recursos.
VI.1	Disponibilidade Total Positiva e Fontes Específicas com a Disponibilidade Negativa - Poder Executivo
52.	Normalmente a disponibilidade negativa em algumas fontes de órgãos dos Poderes Legislativo e Judiciário decorre de a metodologia da STN não abarcar alguma conta específica ou de lançamentos incompletos, em especial do cancelamento de empenhos sem a observância dos ajustes nas contas de Disponibilidade por Destinação de Recursos - DDR.
53.	Em relação ao Poder Executivo, ocorrem também outros fatores, e de maior vulto, que levam à existência de disponibilidades negativas principalmente em relação aos grupos de recursos vinculados à seguridade social. A elaboração orçamentária prevê a execução de despesas já 'fonteadas', ou seja, que as receitas que custearão as despesas sejam também identificadas. Se, no decorrer do exercício, houver frustração de receitas nas fontes identificadas sem a tempestiva substituição de fontes, a execução orçamentária da despesa ocorre mesmo com a fonte invertida. Muitas vezes esses valores negativos já vêm de exercícios anteriores.
54.	Assim, já no relatório referente a 2016, ressaltou-se que os valores negativos de grande vulto nos grupos de fonte da seguridade social não tinham relação com lançamentos incorretos ou incompletos, mas retratavam a situação em que a arrecadação das fontes próprias desses grupos era insuficiente para cobrir as despesas obrigatórias correlatas. Se, por um lado, essa forma de contabilização explicitava a insuficiência de recursos, por outro, ela não informava quais recursos estão sendo, de fato, utilizados para o pagamento dessas despesas.
55.	Em 16/1/2017 foi emitido o Decreto 8.961/2017, que determinava que os Ministérios da Fazenda e Planejamento adotassem medidas para coibir a existência de execução orçamentária com fontes de recursos sem suficiente disponibilidade financeira no final do exercício. O Acórdão 2844/2017-TCU-Plenário (rel. Ministro Bruno Dantas) , por sua vez, determinou que esses Ministérios informassem ao TCU as medidas tomadas.
56.	Essencialmente, as respostas dos Ministérios chamavam atenção à crise econômica, ao excesso de vinculações e aos acórdãos deste Tribunal que dificultavam a utilização de instrumentos de desvinculação do superávit financeiro. Embora essa resposta tenha dado ensejo ao atestado de cumprimento da determinação, ela não resolveu a questão das fontes negativas.
57.	Diante desse quadro, o subitem 9.7 do Acórdão 883/2018-TCU-Plenário, de relatoria do Ministro Vital do Rêgo, além de considerar regular a inscrição de restos a pagar não processados para o Poder Executivo, determinou que a Semag verificasse nos próximos acompanhamentos dos Relatórios de Gestão Fiscal, referentes ao 3º quadrimestre, a existência de disponibilidade negativa nos grupos de recursos vinculados à seguridade social.
58.	A tabela seguinte apresenta a disponibilidade no final do exercício, após a inscrição de restos a pagar não processados do Poder Executivo nos últimos três exercícios, com ênfase nos grupos de destinação de recursos vinculados à seguridade social.
Tabela 4 - Disponibilidade de Caixa - Poder Executivo - Disponibilidade por Grupos de Destinação de Recursos - 2016 a 2018
R$ milhões
	GRUPO DE DESTINAÇÃO DE RECURSOS
	DISPONIBILIDADE DE CAIXA LÍQUIDA (DEPOIS DA INSCRIÇÃO EM RESTOS A PAGAR NÃO PROCESSADOS) 

		2016
	2017
	2018

	TOTAL DE RECURSOS NÃO VINCULADOS/ORDINÁRIOS (I) 
	16.553 
	47.444 
	33.953 

	TOTAL DE RECURSOS VINCULADOS (II) 
	892.904 
	907.282 
	1.125.896 

	Recursos vinculados à Seguridade Social (exceto Previdência) 
	 (16.856) 
	 (12.041) 
	12.673 

	Recursos vinculados à Previdência Social (RPPS) 
	 (3.547) 
	 (5.409) 
	 (70) 

	Recursos vinculados à Previdência Social (RGPS) 
	1.878 
	 (1.382) 
	7.394 

	Demais Grupos de Destinação de Recursos
	911.429 
	926.114 
	1.105.899 

	TOTAL (III) = (I + II) 
	909.457 
	954.726 
	1.159.849 

Fonte: RGFs do 3º Quadrimestre do Poder Executivo.
Nota: Todos os Grupos de Destinação de Recursos não relacionados à Seguridade Social apresentaram saldo positivo nos três exercícios elencados.
59.	Os dados apresentados na Tabela 4 atestam o comprometimento do Poder Executivo na regularização de fontes negativas relacionadas à seguridade social. Em 2016, a soma dos saldos dos grupos vinculados à seguridade social com saldo negativo era de R$ 20,4 bilhões; em 2017, R$ 18,8 bilhões e; em 2018, R$ 70 milhões, representando uma redução de 99,6% em relação ao exercício anterior.
60.	A Semag, em cumprimento ao subitem 9.7 do Acórdão 883/2018-TCU-Plenário, de relatoria do Ministro Vital do Rêgo, continuará a monitorar, nos acompanhamentos dos Relatórios de Gestão Fiscal do último quadrimestre dos exercícios, a questão das disponibilidades negativas em grupos de destinação de recursos do Poder Executivo vinculados à seguridade social.
61.	Enfim, diante do quadro apresentado, propõe-se considerar, para o Poder Executivo, regular a inscrição de restos a pagar não processados e compatível com as disponibilidades agrupadas por Grupos de Destinação de Recursos, ressaltando a existência de disponibilidade negativa no Grupo de Recursos vinculado à Previdência Social (RPPS) , no valor de R$ 70 milhões, e uma disponibilidade positiva de R$ 34 bilhões em recursos não vinculados.
VII.	DO ENDIVIDAMENTO PÚBLICO
62.		Além de definir os limites para despesa com pessoal e a metodologia para apuração da RCL, a LRF estabelece normas de finanças públicas voltadas para o controle do endividamento público, cujo acompanhamento também é feito por este Tribunal.
63.		Esse controle do endividamento se processa por vários mecanismos, merecendo destaque a previsão do Relatório de Gestão Fiscal, assim como o sistema eletrônico centralizado que deve manter atualizadas as informações detalhadas das dívidas públicas interna e externa da União e de todos os demais entes da Federação - com encargos e condições de contratação, saldos e limites do endividamento - para acompanhamento por parte do cidadão e dos órgãos de controle (art. 32, § 4º, da LRF) .
64.		No exercício de sua competência constitucional, o Senado Federal estabeleceu os limites globais para os montantes de operações de crédito e concessão de garantias por parte da União. Carece de regulamentação, todavia, a fixação dos limites das dívidas consolidada e mobiliária federal, o primeiro de competência do Senado Federal e o segundo, do Congresso Nacional.
65.		Em face disso, a verificação das dívidas consolidada líquida e mobiliária da União realizada nestes autos adota como parâmetro os limites propostos pelo Poder Executivo Federal aos órgãos competentes, na ordem de 350% e 650% da RCL, respectivamente.
66.	A análise ora empreendida tem como base as informações constantes dos demonstrativos das dívidas consolidada e mobiliária, concessão de garantias e operações de crédito, elementos essenciais à avaliação do endividamento público expresso no RGF do 3º quadrimestre de 2018. Tais demonstrativos estão previstos no art. 54 da LRF e devem ser publicados quadrimestralmente de forma a garantir amplo acesso público, bem como o controle pelos órgãos competentes nos termos do art. 59 do mesmo diploma legal.
VII.1	Dívida Pública
67.	A dívida pública pode ser classificada em mobiliária e contratual, sendo a primeira o principal item da dívida consolidada. É de se registrar que a dívida consolidada não inclui as obrigações existentes entre as administrações diretas da União e seus respectivos fundos, autarquias, fundações e empresas estatais dependentes, ou entre essas entidades da administração indireta.
68.	A dívida mobiliária é apurada em valores brutos, o que justifica a proposição de um limite consideravelmente superior ao aplicado à dívida consolidada líquida, a qual resulta da diferença entre a dívida consolidada bruta e o ativo disponível e haveres financeiros.
69.	O não cumprimento dos limites de endividamento e a falta de medidas saneadoras, nos prazos e condições estabelecidos na LRF e resoluções do Senado, podem sujeitar o chefe do Poder Executivo às punições previstas na legislação citada no art. 73 da LRF.
70.	A Tabela 5 destaca valores constantes do Demonstrativo da Dívida Consolidada Líquida (DCL) da União de 2018, referentes aos quadrimestres do exercício, bem como o montante acumulado ao final do ano anterior.
Tabela 5 - Demonstrativo da Dívida Consolidada Líquida
 (LRF, art. 55, inciso I, alínea 'b') 
                                                                                                                                                                                                                       R$ milhares
	ESPECIFICAÇÃO
	SALDO 
	Até o 1º 
	Var
	Até o 2º 
	Var
	Até o 3º 
	Var

		2017
	Quadr
	Perc
	Quadr
	Perc
	Quadr
	Perc

	DÍVIDA CONSOLIDADA - DC (I) 
	5.377.513.925
	5.461.391.644
	1,56
	5.380.567.500
	-1,48
	5.764.560.886
	7,14

	Dívida Mobiliária do Tesouro Nacional
	5.228.301.369
	5.410.049.340
	3,48
	5.542.111.472
	2,44
	5.684.014.621
	2,56

	Oper de Eq Camb - Rel TN/BCB
	87.381.326
	-4.202.866
	-104,81
	-212.944.895
	4.966,66
	27.186.388
	-112,77

	Dívida Contratual
	53.969.444
	46.777.221
	-13,33
	43.912.079
	-6,13
	44.552.710
	1,46

	Precatórios posteriores a 5/5/2000
	232.275
	3.367.029
	1.349,59
	1.953.036
	-42,00
	411.567
	-78,93

	Dív Assumida pela União (Lei 8.727/93) 
	4.415.709
	2.928.347
	-33,68
	3.080.594
	5,20
	4.247.359
	37,87

	Pass reconh insuf créd/recursos
	3.213.801
	2.472.573
	-23,06
	2.455.213
	-0,70
	4.148.241
	68,96

	DEDUÇÕES (II) 
	2.332.078.740
	2.382.126.976
	2,15
	2.354.975.357
	-1,14
	2.561.056.707
	8,75

	Ativo Disponível
	1.043.663.743
	1.049.541.625
	0,56
	1.071.182.805
	2,06
	1.277.458.512
	19,26

	Haveres Financeiros
	1.315.171.892
	1.367.859.859
	4,01
	1.324.876.818
	-3,14
	1.344.049.083
	1,45

	 (-) Restos a Pagar Processados*
	-26.756.895
	-35.274.508
	31,83
	-41.084.266
	16,47
	-60.450.888
	47,14

	DÍV CONS LÍQ-DCL (III) = (I - II) 
	3.045.435.184
	3.079.264.668
	1,11
	3.025.592.143
	-1,74
	3.203.504.179
	5,88

	RECEITA CORR LÍQUIDA - RCL
	727.254.324
	743.632.072
	2,25
	770.352.095
	3,59
	805.348.403
	10,74

	% da DC sobre a RCL 
	739,43%
	734,42%
	-0,68
	698,46%
	-4,90
	715,78%
	2,48

	% da DCL sobre a RCL
	418,76%
	414,08%
	-1,12
	392,75%
	-5,15
	397,78%
	1,28

Fonte: Relatório de Gestão Fiscal do Poder Executivo Federal do 3º quadrimestre de 2018.
71.	A Dívida Consolidada Líquida cresceu R$ 177,9 bilhões (5,88%) no 3º quadrimestre de 2018 em relação ao 2º, como resultado da expansão de R$ 206,1 bilhões de ativos e de R$ 384 bilhões de passivos. Enquanto isso, a RCL da União, principal parâmetro de avaliação dos indicadores fiscais, passou de R$ 770,4 bilhões para R$ 805,3 bilhões, apresentando crescimento de 4,54% no mesmo período, conforme dados consignados nos registros do presente RGF.
72.		O saldo total das deduções, referentes aos ativos da União, apresentou aumento de 8,75%, ou R$ 206,1 bilhões, devido em grande medida à queda de R$ 21 bilhões na Aplicação de Fundos Diversos junto ao Setor Privados e ao crescimento dos Depósitos do TN no Bacen e da Dívida Renegociada com os estados e municípios (Lei 9.946/97 e MP 2.185/01) , respectivamente, nos montantes de R$ 205,8 bilhões e de R$ 23,3 bilhões.
73.	Os valores da Tabela 5 mostram aumento de R$ 384 bilhões (ou 7,14%) do saldo da Dívida Consolidada quando comparado com o saldo do quadrimestre anterior. Esse acréscimo decorreu principalmente do aumento da Dívida Mobiliária em R$ 141,9 bilhões e das Operações de Equalização Cambial em R$ 240,1 bilhões.
74.	Sob a perspectiva do cumprimento dos limites das Dívidas Mobiliária (650% da RCL) e Consolidada Líquida (350% da RCL) propostos ao Congresso Nacional e ao Senado Federal, respectivamente, pode-se dizer que a União não observou esses parâmetros fiscais no 3º quadrimestre de 2018. O índice relativo à Dívida Mobiliária passa a ser de 705,8% da RCL e o índice relativo à Dívida Consolidada Líquida passa a ser de 397,8% da RCL.
75.		De acordo com o inciso III do § 1º do art. 59 da LRF, os tribunais de contas alertarão os Poderes quando constatarem que os montantes das dívidas consolidadas e mobiliária, das operações de crédito e da concessão de garantia se encontrarem acima de 90% dos respectivos limites. Contudo, em face da não aprovação do projeto de resolução do Senado e do projeto de lei da Câmara dos Deputados que tratam da matéria, não foram aprovados os limites referentes às dívidas consolidada líquida e mobiliária, importantes parâmetros fiscais.
76.	Tanto no caso da dívida mobiliária federal quanto no caso da dívida consolidada líquida foram ultrapassados os percentuais nos termos do art. 2º do Projeto de Lei da Câmara 54/2009 e do art. 3º do Projeto de Resolução do Senado 84/2007, razão pela qual cabe considerar os níveis de endividamento da União incompatíveis com os limites propostos. No entanto, como consignado nos votos dos Acórdão 969/2019-TCU-Plenário e 973/2019-TCU-Plenário, de relatoria da ministra Ana Arraes, enquanto não aprovados os projetos que buscaram fixar os limites a que se refere a LRF, não é possível a este Tribunal efetuar o alerta previsto na lei quando se ultrapassa 90% dos limites para tais dívidas (art. 59, § 1º, inciso III, da LRF) .
VII.2	Das Operações de Crédito
77.	O Demonstrativo das Operações de Crédito é outro importante instrumento para acompanhar o endividamento ao longo do exercício. Enquanto a dívida é acompanhada pelo saldo a cada quadrimestre (estoque) , o controle das operações de crédito se dá pelo fluxo das contratações ao longo do exercício em análise.
78.	De acordo com a Resolução do Senado Federal (RSF) 48/2007, o limite para a União contratar operações de crédito é de 60% da RCL por exercício financeiro. Para efeito da apuração do limite das operações de crédito, consideram-se as contratações realizadas em um exercício financeiro, contendo somente valores de fluxos das operações que se acumulam ao longo do ano.
79.	Nesse sentido, é importante frisar que a forma de cálculo da razão entre operações de crédito e RCL confere certa particularidade à evolução desse quociente ao longo do exercício, pois enquanto o numerador (operações de crédito) é resultado das operações realizadas nos meses que integram o quadrimestre de referência, o denominador é composto pelo fluxo de receitas correntes líquidas relativas aos últimos doze meses.
80.	Feita essa contextualização preliminar, apresentam-se a seguir, de forma sintética, as principais informações dos Demonstrativos de Operações de Crédito constantes do RGF do 3º quadrimestre de 2018.
Tabela 6 - Demonstrativo das Operações de Crédito
 (LRF, art. 55, inciso I, alínea 'd') 
R$ milhares
	OPERAÇÕES DE CRÉDITO
	VALOR

		No 3º quadr
	Até o 3º quadr

	OPERAÇÕES DE CRÉDITO (I) 
	248.370.657
	935.329.991

	    Mobiliária
	246.687.006
	932.756.809

	        Interna
	246.687.006
	927.809.580

	        Externa
	0
	4.947.230

	     Contratual 
	1.683.651
	2.573.182

	         Interna 
	0
	0

	         Externa 
	1.683.651
	2.573.182

	APURAÇÃO DO CUMPRIMENTO DOS LIMITES
	VALOR
	% SOBRE A RCL

	 RECEITA CORRENTE LÍQUIDA - RCL 
	805.348.403
	 - 

	 OPERAÇÕES VEDADAS (II) 
	-
	 - 

	 OUTRAS OPERAÇÕES DEDUZIDAS DO LIMITE (III) 
	787.994.287
	97,85%

	                  Amortização/Refinanciamento do Principal de Dívidas
	786.402.096
	97,65%

	                  Cancelamento de títulos aceitos em leilões de trocas
	0
	0,00%

	                  Aporte Bacen Lei 11.803/2008
	1.592.191
	0,20%

	                  Concessão de Garantias
	0
	0,00%

	TOTAL CONSIDERADO P/APURAÇÃO DO CUMPRIM DO LIMITE (IV) = (Ia) + (II) - (III) 
	147.335.704
	18,29%

	LIMITE DEFINIDO POR RES DO SENADO P/OPER DE CRÉDITO EXTERNAS E INTERNAS
	483.209.042
	60,00%

Fonte: RGF do Poder Executivo Federal do 3º quadrimestre de 2018.
81.	Conforme evidenciado na Tabela 6, no 3º quadrimestre de 2018, o valor bruto das operações de crédito contratadas ficou em R$ 935,3 bilhões, sendo a quase totalidade referente a operações mobiliárias internas. Foram deduzidos valores no total de R$ 787,9 bilhões a título de amortização e refinanciamento da dívida e de aporte do Bacen. Tendo em vista o limite posto, equivalente a 60% da RCL, e o valor apurado de 18,29%, a União se manteve abaixo do percentual estabelecido em relação à RCL.
VII.3	Das Garantias e Contragarantias de Valores
82.	O outro importante mecanismo para controle do potencial endividamento da União diz respeito às garantias concedidas e respectivas contragarantias recebidas.
83.	O art. 9º da RSF 48/2007 fixa o limite de 60% da RCL para o montante das garantias concedidas pela União em operações de crédito externo e interno. Já as contragarantias constituem exigência do § 1º do art. 40 da LRF. Elas não são exigíveis de órgãos e entidades do próprio ente, em vista da permissão dada pelo inciso I do referido art. 40 da LRF.
84.	É importante observar que a União poderá conceder garantias desde que os Poderes e órgãos autônomos dos entes beneficiários (estados, Distrito Federal e municípios) comprovem o cumprimento das condicionantes fixadas pela Constituição, pela própria LRF e por resoluções do Senado Federal.
85.	A garantia está condicionada ao oferecimento de contragarantia, em valor igual ou superior ao da garantia a ser concedida, e à adimplência dos Poderes, órgãos e entidades do ente da Federação que a pleitear, relativamente a suas obrigações junto ao garantidor e às entidades por este controladas.
86.	Frise-se que a contragarantia exigida pela União a estado ou município consiste na vinculação de receitas tributárias diretamente arrecadadas e provenientes de transferências constitucionais, com outorga de poderes à União para retê-las e empregar o respectivo valor na liquidação da dívida vencida, por força não apenas do § 1º do art. 40 da LRF, mas do inciso IV e § 4º do art. 167 da Constituição, o que vem sendo observado pela União.
87.	A tabela seguinte reúne os principais saldos acumulados, até o 3º quadrimestre de 2018, dos itens que integram o demonstrativo das garantias concedidas pela União, ao lado das respectivas contragarantias exigidas em valores.
Tabela 7 - Demonstrativo das Garantias e Contragarantias de Valores
 (LRF, arts. 40, § 1º, e 55, inciso I, alínea 'c') 
R$ milhares
	GARANTIAS CONCEDIDAS
	2017
	SALDOS DO EXERCÍCIO DE 2018

			Até o 1º Quad
	Até o 2º Quad
	Até o 3º Quad

	AOS ESTADOS (I) 
	175.951.616
	182.528.346
	206.472.608
	197.186.182

	AOS MUNICÍPIOS (II) 
	14.968.304
	15.474.980
	17.457.107
	16.739.529

	ÀS ENTIDADES CONTROLADAS (III) 
	42.429.013
	40.518.307
	43.818.948
	41.099.979

	POR MEIO DE FUNDOS E PROGRAMAS (IV) 
	67.665.880
	46.023.151
	22.862.328
	22.862.328

	TOTAL GARANTIAS CONCEDIDAS (V) = (I + II + III + IV) 
	301.014.813
	284.544.784
	290.610.991
	277.888.019

	RECEITA CORRENTE LÍQUIDA - RCL (VI) 
	727.254.324
	743.632.072
	770.352.095
	805.348.403

	% do TOTAL DAS GARANTIAS sobre a RCL
	41,39%
	38,26%
	37,72%
	34,51%

	LIMITE DEFINIDO POR RESOLUÇÃO DO SENADO FEDERAL - 60%
	436.352.594
	446.179.243
	462.211.257
	483.209.042

	LIMITE DE ALERTA (inc III do §1º do art. 59 da LRF) - (0,9 x 60%) 
	392.717.335
	401.561.319
	415.990.131
	434.888.138

	CONTRAGARANTIAS RECEBIDAS
	2017
	SALDOS DO EXERCÍCIO DE 2018

			Até o 1º Quad
	Até o 2º Quad
	Até o 3º Quad

	DOS ESTADOS (VII) 
	175.951.616
	182.528.346
	206.472.608
	197.186.182

	DOS MUNICÍPIOS (VIII) 
	14.968.304
	15.474.980
	17.457.107
	16.739.529

	DAS ENTIDADES CONTROLADAS (IX) 
	30.270.053
	16.239.731
	16.922.529
	16.381.671

	EM GARANTIAS POR MEIO DE FUNDOS E PROGRAMAS (X) 
	24.204.223
	0
	0
	0

	TOTAL CONTRAGARANTIAS RECEBIDAS (XI) = (VII + VIII + IX + X) 
	245.394.195
	214.243.057
	240.852.244
	230.307.382

Fonte: RGF do Poder Executivo Federal do 3º quadrimestre de 2018.
88.	No período objeto desta análise, o saldo das garantias concedidas pela União aos estados, municípios, estatais federais e entidades controladas e por meio de fundos e programas passou de R$ 290,6 bilhões até o 2º quadrimestre de 2018 para R$ 277,9 até o 3º quadrimestre de 2018, o que representa um decréscimo de R$ 12,7 bilhões (ou 4,37%) . Abaixo do limite de 60% da RCL, as garantias atingiram 34,51% da RCL federal, contra 37,72% até o quadrimestre anterior.
89.	Já o saldo das contragarantias totalizou R$ 230,3 bilhões (28,60% da RCL) , o que representa 82,88% das garantias concedidas até o quadrimestre em análise. De acordo com o RGF do 3º quadrimestre foram dispensadas garantias no montante de R$ 49,8 bilhões.
90.	O RGF referente ao 3º quadrimestre de 2018, no item 3 - Demonstrativo das Garantias e Contragarantias de Valores evidencia as diferenças de valores entre os demonstrativos elaborados de acordo com a metodologia descrita no Manual de Demonstrativos Fiscais e os valores realizados. Conforme transcrição da Nota Técnica 2/2019/Gecod/Coscd/Codiv/Sudip/STN/MF-DF, de 22/5/2019:
16. Os relatórios e informações considerados nesta Nota e nos demonstrativos anexos referem-se aos valores e saldos devedores apurados em 31/12/2018. Os valores apresentados no demonstrativo para as Garantias e Contragarantias, Externas e Internas, diferem dos respectivos saldos apresentados no SIAFI, no balancete de dezembro de 2018, em virtude de a atualização dos saldos de alguns contratos garantidos ter ocorrido em data posterior ao fechamento do mês em questão. Essa diferença é eliminada no SIAFI através da atualização dos saldos contábeis efetuada por meio de emissão da Nota de Sistema 2019NS000183, com reflexo contábil a partir de 01/01/2019.
91.	Em vista do procedimento, o valor correto do total das garantias concedidas a operações de crédito é R$ 258,2 bilhões, e não R$ 277,9 bilhões, ou seja, uma diferença a menor de R$ 19,7 bilhões. Em termos percentuais, o total equivale a 32,1% da Receita Corrente Líquida, e não aos 34,51% publicados no RGF.
92.	Quanto às contragarantias recebidas, o valor correto é R$ 233,2 bilhões, e não R$ 230,3 bilhões, com uma diferença a maior de R$ 2,9 bilhões. Em termos percentuais, o total equivale a 31,61% da Receita Corrente Líquida, e não aos 31,26%. Foram dispensadas, portanto, contragarantias no montante de R$ 25 bilhões, dos quais R$ 11,22 bilhões (44,88%) referem-se a outras garantias internas concedidas nos termos da LRF, e R$ 13,78 bilhões (55,12%) a dispensa de contragarantias de contratos externos.
93.	As diferenças apontadas nos dois itens anteriores não ensejam descumprimento dos limites determinados pela LRF e foram devidamente evidenciadas no RGF. O cumprimento da determinação à STN para que atualize tempestivamente os saldos dos contratos garantidos, de forma a garantir a qualidade da informação contábil registrada no Siafi, está sendo acompanhado a cada publicação quadrimestral, mas depende de ajustamento dos fluxos de informações de organismos internacionais, tais como o Bird e o BID, para a Secretaria do Tesouro Nacional.
94.	Ainda com relação à diferença entre os valores do RGF, oriundos do Siafi, e aqueles que de fato correspondem aos verdadeiros saldos, não faz sentido publicarem nos demonstrativos valores que se sabem incorretos apenas porque estão registrados no Siafi. Isso vai de encontro à representação fidedigna das contas públicas, uma das características qualitativas que se espera estar presente na informação contábil do setor público.
95.	É certo que a publicação do RGF a partir dos dados registrados no Siafi atende aos Acórdãos 435/2009 (rel. Ministro Marcos Vilaça) e 5.403/2009 (rel. Ministro Valmir Campelo) , ambos da 1ª Câmara - TCU, mas a determinação tem como objeto a relevância da informação registrada no sistema eletrônico oficial. Relevante para a tomada de decisão é a informação neutra, completa e livre de erros. Portanto, com fundamento nas características qualitativas da informação e no princípio contábil da primazia da essência sobre a forma, os valores efetivamente realizados devem ser publicados nos demonstrativos do RGF. Quando os registros não puderem ser tempestivamente corrigidos no sistema, a boa prática indica que valores realizados sejam publicados nos demonstrativos e uma nota explicativa evidencie os números do Siafi e o motivo da não adequação à determinação.
96.	É desejável que estejam os saldos corretos tempestivamente registrados no Siafi, mas isso não ocorrendo, e estando disponíveis os saldos por ocasião da elaboração do RGF, devem ser publicados os saldos corretos. Assim, além da necessidade de se buscar o adequado e tempestivo registro dos valores no Siafi, mister que a STN passe a publicar o Demonstrativo das Garantias e Contragarantias de Valores pelos saldos corretos das garantias e contragarantias, fazendo constar em nota explicativa, além dos documentos de ajuste, que já são devidamente informados, também o motivo de eventuais diferenças entre os saldos do Siafi e os do demonstrativo.
97.	É de se registrar que, de acordo com notas consignadas no Relatório de Gestão Fiscal do 3º quadrimestre de 2018, referente ao Demonstrativo das Garantias e Contragarantias de Valores, foram assinados contratos de garantias em operações de crédito externo efetuadas pela União no período de referência no montante de US$ 127,98 milhões.
98.	Ademais, no Anexo IV - Honras de Aval está consignada a honra de dívidas pela União referentes a contratos de responsabilidade de estados e municípios no montante de R$ 4.823,09 milhões, dos quais R$ 766,17 milhões correspondem a saldo do 1º quadrimestre de 2018 e R$ 2.058,83 milhões ocorreram no 2º quadrimestre de 2018.
99.	É de se ressaltar que, homologada a adesão do estado do Rio de Janeiro ao Regime de Recuperação Fiscal, nos termos da Lei Complementar 159, de 19/5/2017, a União, na condição de garantidora, vem realizando a liquidação dos débitos inadimplidos pelo estado fluminense, sem que haja, contudo, a recuperação imediata dos valores honrados nos termos dos contratos de garantia e da legislação vigente.
100.	Controlado em conta gráfica, o débito a ser recuperado com o Rio de Janeiro já alcança o montante de R$ 4.027,89 milhões até o 3º quadrimestre de 2018. Levando em consideração os valores referentes aos exercícios de 2016 (R$ 2.227,32 milhões) e de 2017 (R$ 3.989,45 milhões) , o valor a recuperar do estado fluminense já alcança o montante de R$ 12.244,46 milhões.
VIII.	ACOMPANHAMENTO DE PROPOSIÇÕES E DE ACÓRDÃOS ANTERIORES
VIII.1	Verificação do Cumprimento do Acórdão 553/2017-TCU-Plenário
101.	A análise das despesas de pessoal do 2º quadrimestre de 2015 (TC Processo 026.476/2015-0) constatou que o Conselho Superior da Justiça do Trabalho, por intermédio do Ato Conjunto TST/CSJT 12/2015, alterou os limites da despesa com pessoal dos órgãos da Justiça do Trabalho, o que, de acordo com a Constituição Federal, é matéria reservada à lei complementar. A Semag, naquela oportunidade, propôs ao Tribunal de Contas da União determinar ao Conselho Superior da Justiça do Trabalho que adotasse medidas com vistas à anulação do referido ato.
102.	A proposta da unidade técnica, no entanto, não foi acolhida pelo Plenário do TCU, que na sessão de 29/3/2017 aprovou o Acórdão 553/2017-TCU-Plenário (relatoria Min. José Múcio Monteiro) , por meio do qual expediu as seguintes determinações:
9.4 determinar aos órgãos do Poder Judiciário referidos no Art. 92 da Constituição Federal, para fins de cumprimento dos arts. 54 e 55 da Lei Complementar 101/2000, que reelaborem e republiquem os relatórios de gestão fiscal, desde o segundo quadrimestre de 2015, e passem a publicar os seguintes, neles registrando em colunas separadas o limite original a que estão sujeitos nos estritos termos do art. 20, §§ 1º e 2º, da mesma lei complementar, bem assim os limites alterados pelos atos administrativos do Conselho Nacional de Justiça e do Conselho Superior da Justiça do Trabalho;
9.5 determinar à Secretaria-Geral de Controle Externo a abertura de processo para verificação e discussão sobre o cumprimento dos limites de despesa de pessoal no âmbito do Poder Judiciário, fixados na forma prescrita na Lei Complementar 101/2000, ouvindo-se os conselhos, tribunais e demais órgãos federais pertinentes, entre eles o Ministério da Fazenda (ao qual compete examinar o cumprimento dos requisitos e restrições a serem observados para a celebração de operações de crédito pela União) ;
103.	As orientações a respeito do cumprimento da determinação constante do subitem 9.4 do Acórdão 553/2017-TCU-Plenário, para o corrente período de apuração, foram encaminhadas pela Semag em 14/12/2018 (peça 49) , com autorização do Ministro-Relator (peça 107 do TC Processo 026.476/2015-0) , acompanhadas do modelo denominado 'Demonstrativo dos Limites da Despesa com Pessoal em Cumprimento ao Acórdão 553/2017-TCU-Plenário. Item 9.4' que, desde o 3º quadrimestre de 2017, vem sendo elaborado e publicado junto com o Relatório de Gestão Fiscal.
104.	No 3º quadrimestre de 2018, todos os 63 órgãos compreendidos no limite da despesa com pessoal do Poder Judiciário encaminharam e publicaram o 'Demonstrativo dos Limites da Despesa com Pessoal em Cumprimento ao Acórdão 553/2017-TCU-Plenário. Item 9.4'.
105.	A análise dos demonstrativos dos limites da despesa com pessoal foi feita de modo similar à realizada nos quadrimestres anteriores, vale dizer, as informações recebidas foram compiladas em um demonstrativo consolidado, que, além de reunir os limites da despesa de pessoal divulgados, evidencia os órgãos que, no corrente período de apuração, apresentam limite de gasto com pessoal superior a um dos parâmetros de acompanhamento definidos na Lei de Responsabilidade Fiscal (limites máximo, prudencial ou de alerta) . A consolidação dos demonstrativos encaminhados encontra-se no Anexo IV a este relatório.
106.	O exame realizado considera tanto os limites originalmente definidos segundo os critérios estabelecidos pela Lei Complementar 101/2000, quanto aqueles resultantes das alterações promovidas por atos do Conselho Nacional de Justiça e da Justiça do Trabalho.
107.	Cabe ressaltar que, dada a sua relevância para uma ação planejada e transparente da gestão fiscal, considerou-se também na referida análise, os limites históricos de despesa com pessoal, considerados esses como aqueles não mais vigentes. Nesse sentido, propõe-se informar os achados relevantes aos dirigentes máximos dos respectivos órgãos.
108.	Observando o Anexo IV, onde encontram-se discriminados os percentuais dos limites da despesa com pessoal em relação aos limites fixados pela LRF ou pelas Resoluções do Conselho Nacional de Justiça (CNJ) , merecem destaque aqueles apresentados pelo Conselho Nacional de Justiça e pelo Tribunal Regional do Trabalho da 18ª Região (TRT 18) .
109.	Tomando por referência a despesa líquida com pessoal (DLP) do Conselho Nacional de Justiça no 3º quadrimestre de 2018, verifica-se que esse Conselho extrapolou os limites máximos fixados pelas Resoluções-CNJ 5/2005 (148,4%) e 26/2006 (148,4%) , conforme a Tabela 8 abaixo. No entanto, não houve consequências, pois o Conselho, prevendo um significativo aumento de gastos, editou Resolução, em agosto de 2013, quase triplicando o limite que havia estabelecido inicialmente para si próprio.
110.	Interessante observar, ainda, que a despesa de pessoal do CNJ poderia ser incorporada à do Supremo Tribunal Federal, sem que essa Suprema Corte incorresse em descumprimento de quaisquer dos limites previstos na legislação fiscal vigente. Tabela 8 - DLP/RCL em Relação aos Limites - Tribunais Superiores\1 e CNJ
3º Quadrimestre de 2018
	ÓRGÃO
	DLP (R$) \2
	DLP/RCL (I) \3
	LIMITES
	PERCENTUAL EM RELAÇÃO AOS LIMITES

				LRF (II) 
	Res CNJ 5/2005 / Port STF 82/2005 (III) 
	Res CNJ 26/2006 / Port STF 82/2005 (IV) 
	Res CNJ 177/2013 / Port STF 82/2005 (V) 
	 (I) / (II) 
	 (I) / (III) 
	 (I) / (IV) 
	 (I) / (V) 

	STF
	358.796.876,93
	0,044552%
	0,073800%
	0,073726%
	0,073726%
	0,073726%
	60,4%
	60,4%
	60,4%
	60,4%

	CNJ
	71.717.906,22
	0,008905%
	N/A
	0,006000%
	0,006000%
	0,017000%
	N/A
	148,4%
	148,4%
	52,4%

	STJ
	892.805.185,16
	0,110859%
	0,224450%
	0,224276%
	0,224226%
	0,223809%
	49,4%
	49,4%
	49,4%
	49,5%

	STM
	349.303.192,80
	0,043373%
	0,101900%
	0,101798%
	0,080726%
	0,080576%
	42,6%
	42,6%
	53,7%
	53,8%

\1 Exceto Tribunal Superior Eleitoral e Tribunal Superior do Trabalho
\2 DLP = Despesa Líquida com Pessoal
\3 RCL do 3º quadrimestre de 2018 de R$ 805.348.403.466,57 publicada pela Portaria-STN 50, de 23/1/2019
\4 N/A = NÃO SE APLICA tendo em vista que o Conselho Nacional de Justiça foi criado após a edição da Lei de Responsabilidade Fiscal
111.	O Tribunal Regional do Trabalho da 18ª Região (TRT 18) , por sua vez, apresenta situação digna de relato. Os gastos com pessoal desse órgão realizados no 3º quadrimestre de 2018 conformam-se aos limites originalmente fixados pela LRF e pela Res. CNJ 5/2005 / Ato SEOF.GDGCA.GP.TST 239/2005. Observa-se, porém, que o TRT 18 perde a situação de enquadramento ao se considerar os limites fixados pela Res. CNJ 26/2006 / Ato Conjunto TST/CSJT 1/2007 e pela Res. CNJ 177/2013 / Ato Conjunto TST/CSJT 30/2013.
112.	Com efeito, observa-se pela Tabela 9 abaixo que o TRT 18 ultrapassou o limite de alerta previsto no § 1º, inciso II, do art. 59 da LRF, definido como 90% do limite máximo fixado pela Res. CNJ 26/2006 / Ato Conjunto TST/CSJT 1/2007 (94,6%) e pela Res. CNJ 177/2013 / Ato Conjunto TST/CSJT 30/2013 (94,8%) . Ambos os normativos foram excepcionalmente aceitos por este Tribunal.
113.	A redistribuição dos limites da despesa com pessoal implementada por intermédio do Ato Conjunto TST/CSJT 12/2015 proporcionou ao TRT 18 uma readequação do limite máximo às necessidades de gastos com pessoal desse órgão.
Tabela 9 - DLP/RCL em Relação aos Limites - Justiça do Trabalho
3º Quadrimestre de 2018
	ÓRGÃO
	DLP (R$) \1
	DLP/RCL  (I) \2
	LIMITES
	PERCENTUAL EM RELAÇÃO AOS LIMITES

				LRF (II) 
	RES CNJ 5/2005 (III) \3
	RES CNJ 26/2006 (IV) \4
	RES CNJ 177/2013 (V) \5
	ATO CONJ TST/CSJT 12/2015 (VI) 
	 (I) / (II) 
	 (I) / (III) 
	 (I) / (IV) 
	 (I) / (V) 
	 (I) / (VI) 

	TST
	559.983.544,51
	0,069533%
	0,206935%
	0,206896%
	0,182102%
	0,181764%
	0,181764%
	33,6%
	33,6%
	38,2%
	38,3%
	38,3%

	TRT 1
	1.301.042.511,58
	0,161550%
	0,372658%
	0,372550%
	0,327940%
	0,327331%
	0,294541%
	43,4%
	43,4%
	49,3%
	49,4%
	54,8%

	TRT 2
	1.765.956.325,47
	0,219279%
	0,414905%
	0,414784%
	0,365117%
	0,364439%
	0,366147%
	52,9%
	52,9%
	60,1%
	60,2%
	59,9%

	TRT 3
	1.277.238.007,79
	0,158594%
	0,380315%
	0,380204%
	0,334678%
	0,334056%
	0,304548%
	41,7%
	41,7%
	47,4%
	47,5%
	52,1%

	TRT 4
	1.114.087.973,76
	0,138336%
	0,271745%
	0,271666%
	0,239136%
	0,238692%
	0,221065%
	50,9%
	50,9%
	57,8%
	58,0%
	62,6%

	TRT 5
	745.020.809,39
	0,092509%
	0,235301%
	0,235233%
	0,207065%
	0,206680%
	0,184667%
	39,3%
	39,3%
	44,7%
	44,8%
	50,1%

	TRT 6
	556.257.377,64
	0,069070%
	0,173432%
	0,173382%
	0,152620%
	0,152336%
	0,136461%
	39,8%
	39,8%
	45,3%
	45,3%
	50,6%

	TRT 7
	280.704.834,83
	0,034855%
	0,087418%
	0,087393%
	0,076928%
	0,076785%
	0,069410%
	39,9%
	39,9%
	45,3%
	45,4%
	50,2%

	TRT 8
	417.008.891,50
	0,051780%
	0,115213%
	0,115180%
	0,101388%
	0,101200%
	0,091173%
	44,9%
	45,0%
	51,1%
	51,2%
	56,8%

	TRT 9
	711.726.700,94
	0,088375%
	0,131673%
	0,131635%
	0,115872%
	0,115657%
	0,150370%
	67,1%
	67,1%
	76,3%
	76,4%
	58,8%

	TRT 10
	401.033.121,58
	0,049796%
	0,118556%
	0,118521%
	0,104329%
	0,104135%
	0,094278%
	42,0%
	42,0%
	47,7%
	47,8%
	52,8%

	TRT 11
	321.338.903,87
	0,039901%
	0,080659%
	0,080636%
	0,070980%
	0,070848%
	0,066021%
	49,5%
	49,5%
	56,2%
	56,3%
	60,4%

	TRT 12
	514.902.577,11
	0,063935%
	0,142164%
	0,142123%
	0,125105%
	0,124872%
	0,114128%
	45,0%
	45,0%
	51,1%
	51,2%
	56,0%

	TRT 13
	298.309.997,30
	0,037041%
	0,076936%
	0,076936%
	0,076914%
	0,067578%
	0,067578%
	48,1%
	48,1%
	48,2%
	54,8%
	54,8%

	TRT 14
	232.496.202,26
	0,028869%
	0,071770%
	0,071749%
	0,063158%
	0,063041%
	0,057479%
	40,2%
	40,2%
	45,7%
	45,8%
	50,2%

	TRT 15
	1.072.983.300,95
	0,133232%
	0,249272%
	0,249200%
	0,219360%
	0,218952%
	0,255194%
	53,4%
	53,5%
	60,7%
	60,8%
	52,2%

	TRT 16 
	164.959.295,73
	0,020483%
	0,029946%
	0,029937%
	0,026353%
	0,026304%
	0,042882%
	68,4%
	68,4%
	77,7%
	77,9%
	47,8%

	TRT 17
	215.457.948,86
	0,026753%
	0,042817%
	0,042805%
	0,037679%
	0,037609%
	0,049317%
	62,5%
	62,5%
	71,0%
	71,1%
	54,2%

	TRT 18 
	378.430.217,76
	0,046990%
	0,056455%
	0,056439%
	0,049680%
	0,049588%
	0,077174%
	83,2%
	83,3%
	94,6%
	94,8%
	60,9%

	TRT 19 
	163.997.485,20
	0,020364%
	0,042869%
	0,042857%
	0,037725%
	0,037655%
	0,034738%
	47,5%
	47,5%
	54,0%
	54,1%
	58,6%

	TRT 20
	126.196.169,72
	0,015670%
	0,030556%
	0,030547%
	0,026889%
	0,026839%
	0,029098%
	51,3%
	51,3%
	58,3%
	58,4%
	53,9%

	TRT 21
	192.351.838,76
	0,023884%
	0,044093%
	0,044080%
	0,038802%
	0,038730%
	0,041892%
	54,2%
	54,2%
	61,6%
	61,7%
	57,0%

	TRT 22
	112.165.215,01
	0,013928%
	0,019608%
	0,019602%
	0,017255%
	0,017223%
	0,029751%
	71,0%
	71,1%
	80,7%
	80,9%
	46,8%

	TRT 23
	234.988.487,31
	0,029178%
	0,038991%
	0,038980%
	0,034312%
	0,034248%
	0,049215%
	74,8%
	74,9%
	85,0%
	85,2%
	59,3%

	TRT 24
	174.468.077,85
	0,021664%
	0,041820%
	0,041808%
	0,036802%
	0,036733%
	0,044404%
	51,8%
	51,8%
	58,9%
	59,0%
	48,8%

\1 DLP = Despesa Líquida com Pessoal
\2 RCL do 3º quadrimestre de 2018 de R$ 805.348.403.466,57 publicada pela Portaria-STN 50, de 23/1/2019
\3 ATO SEOF.GDGCA.GP.TST 239/2005
\4 ATO CONJ TST/CSJT 1/2007
\5 ATO CONJ TST/CSJT 30/2013
114.	Com efeito, o limite máximo da despesa com pessoal atribuído ao TRT 18 pelo Ato Conjunto TST/CSJT 12/2015 foi de 0,077174%, representando uma ampliação de cerca de 55% em relação ao limite anterior, que era de 0,049588%.
115.	A despeito de a despesa com pessoal do TRT 18 apurada no 3º quadrimestre de 2018 ter superado 90% do limite máximo fixado pela Res. CNJ 26/2006 / Ato Conjunto TST/CSJT 1/2007 (94,6%) e pela Res. CNJ 177/2013 / Ato Conjunto TST/CSJT 30/2013, não houve, até o presente momento, emissão de alerta ao órgão, como preconiza o § 1º do art. 59 da LRF. Isso porque o Tribunal de Contas da União ainda não deliberou acerca da legalidade do Ato Conjunto TST/CSJT 12, de 1º/7/2015, que redistribuiu os limites da despesa com pessoal da Justiça do Trabalho entre seus tribunais regionais, conferindo maior limite para aqueles com dificuldade e reduzindo os daqueles com maior folga.
116.	A propósito, a matéria deverá ser analisada no bojo do processo TC Processo 036.541/2018-4 (rel. Ministro Raimundo Carreiro) , com vistas a verificar e discutir o cumprimento dos limites da despesa com pessoal no âmbito do Poder Judiciário, consoante determinação expressa do subitem 9.5 do Acórdão 553/2017-TCU-Plenário (rel. do Min. José Múcio Monteiro) .
117.	Cumpre reafirmar que a realocação dos limites entre os Tribunais Regionais do Trabalho ignorou o critério fixado no § 1º do art. 20 da Lei de Responsabilidade Fiscal, subvertendo a lógica estabelecida pela lei para limitar os gastos com pessoal no setor público, segundo a qual o parâmetro legal limita a despesa, e não o limite se amolda à despesa.
118.	Os órgãos da Justiça Federal e os órgãos da Justiça Eleitoral, por sua vez, não extrapolaram nenhum dos limites da despesa de pessoal previstos na LRF. Seu enquadramento foi constatado considerando a despesa líquida de pessoal do 3º quadrimestre de 2018 em relação aos limites fixados tanto na LRF quanto nos normativos do CNJ e do Tribunal Superior Eleitoral (TSE) , conforme pode ser verificado no Anexo IV a este relatório.
119.	Em síntese, os dados apresentados pelos 63 órgãos que integram o Poder Judiciário permitem concluir que, considerando os limites definidos conforme os critérios estabelecidos na LRF e nas resoluções do CNJ para as despesas de pessoal do 3º quadrimestre de 2018, tem-se que o Tribunal Regional do Trabalho da 18ª Região ultrapassa o limite de alerta (90% do limite legal) fixado originalmente pela Res. CNJ 26/2006 / Ato Conjunto TST/CSJT 1/2007 (94,6%) e pela Res. CNJ 177/2013 / Ato Conjunto TST/CSJT 30/2013 (94,8%) , ambas referendadas pelo TCU.
120.	Há, além disso, a situação peculiar do CNJ: criado após a edição da LRF, por força da Emenda Constitucional 45/2004, esse Conselho, mediante resolução, fixou um limite para si próprio e, posteriormente, por outra resolução, triplicou seu limite inicial. Nota-se, por oportuno, que as despesas de pessoal do CNJ seriam facilmente absorvidas pelo limite do Supremo Tribunal Federal.
121.	Enfim, essas recorrentes alterações dos limites da despesa de pessoal, promovidas por atos infralegais, ao arrepio da Constituição e da Lei de Responsabilidade Fiscal, acabaram por subverter a lógica estabelecida pela Lei para limitar os gastos de pessoal no setor público, segundo a qual a despesa deve se amoldar ao limite, e não o limite à despesa.
IX.	CONCLUSÃO
122.	Todos os Poderes e órgãos cumpriram as exigências de publicação e encaminhamento ao TCU dos Relatórios de Gestão Fiscal do 3º quadrimestre de 2018, em cumprimento aos arts. 54 e 55 da LRF e ao inciso I do art. 5º da Lei 10.028/2000 (Lei de Crimes Fiscais) . (item 3 deste relatório) 
123.	A receita corrente líquida calculada e publicada pela STN (Portaria-STN 50/2019) alcançou, no 3º quadrimestre de 2018, o montante de R$ 805,3 bilhões (item 12) . A verificação da aderência da metodologia de apuração da receita corrente líquida para o 2º quadrimestre de 2018 e para o presente período de apuração evidenciou uma divergência entre os valores divulgados e aqueles aferidos segundo a metodologia da STN nos grupos de dedução da receita bruta 'Contribuição para o Custeio das Pensões Militares' e 'Contribuição para o Programa de PIS/PASEP'. A discrepância se deu em razão de a metodologia publicada pela STN não contemplar códigos de natureza de receita orçamentária recém-criados pela Secretaria de Orçamento Federal em meados de maio de 2018. (itens 18 a 19) 
124.	Por ocasião da publicação do Demonstrativo da Receita Corrente Líquida do 1º quadrimestre de 2019 (Portaria-STN 50/2019) no Diário Oficial da União, constatou-se que a metodologia, além de ter sido atualizada de modo a contemplar os códigos de natureza de receita orçamentária recém-criados, registrou retificação das metodologias publicadas no DOU referentes ao 2º e ao 3º quadrimestre de 2018. (itens 20 a 21) 
125.	Todos os órgãos divulgaram seus RGFs no Siconfi, conforme estabelecido no art. 136 da Lei 13.473/2017 - LDO 2018. (itens 26 a 28) 
126.	Após a análise das despesas com pessoal, realizada no capítulo V, verificou-se que não houve, na esfera federal, nenhum órgão que tenha infringido os limites vigentes previstos no § 1º do art. 20 da Lei de Responsabilidade Fiscal (item 30) , ressalvando-se que foram considerados como limites dos órgãos da Justiça do Trabalho aqueles fixados no Ato Conjunto TST/CSJT 12/2015, cujo mérito há de ser analisado no bojo do processo TC Processo 036.541/2018-4, com vistas a verificar e discutir o cumprimento dos limites da despesa com pessoal no âmbito do Poder Judiciário, fixados na forma da Lei Complementar 101/2000, consoante determinado no subitem 9.5 do Acórdão 553/2017-TCU-Plenário. (item 102) 
127.	Os valores publicados no Demonstrativo da Disponibilidade de Caixa e dos Restos a Pagar foram objeto de verificação, utilizando-se os valores do Siafi e a metodologia de cálculo de disponibilidades de caixa editada pela STN. Ao contrário do ocorrido nos exercícios anteriores, não foram identificados problemas relevantes nos demonstrativos dos órgãos pertencentes aos Poderes Judiciário e Legislativo e ao Ministério Público, bem como em relação à DPU. Além disso, verificou-se que todos os órgãos apresentaram disponibilidade suficiente em todas as fontes de recursos para sustentar a inscrição dos respectivos restos a pagar não processados. Sendo, portanto, proposto considerar, para esses órgãos, regular a inscrição de restos a pagar não processados e compatível com as disponibilidades discriminadas por fonte de recursos. (itens 46 a 51) 
128.	Em relação à disponibilidade do Poder Executivo, embora em termos globais ela seja da ordem de trilhão de reais, na análise dos últimos exercícios tem-se verificado a existência de grupos de destinação de recursos (subconjuntos de fontes de recursos) vinculados à seguridade social com disponibilidades negativas significativas. Diante desse quadro, o subitem 9.7 do Acórdão 883/2018-TCU-Plenário determinou que a Semag verificasse nos próximos acompanhamentos dos relatórios de gestão fiscal, referentes ao terceiro quadrimestre, a existência de disponibilidade negativa nos grupos de recursos vinculados à seguridade social. (itens 52 a 61) 
129.	A análise, para o 3 º quadrimestre de 2018, atestou o comprometimento do Poder Executivo na regularização de fontes negativas relacionadas à seguridade social. Em 2016, a soma dos saldos dos grupos vinculados à seguridade social com saldo negativo era de R$ 20,4 bilhões; em 2017, R$ 18,8 bilhões e, em 2018, R$ 70 milhões, representando uma redução de 99,6% em relação ao exercício anterior. (itens 52 a 61) 
130.	Enfim, diante desses dados, propõe-se considerar, para o Poder Executivo, regular a inscrição de restos a pagar não processados e compatível com as disponibilidades agrupadas por Grupos de Destinação de Recursos, ressaltando a existência de disponibilidade negativa no Grupo de Recurso vinculado à Previdência Social (RPPS) no valor de R$ 70 milhões e uma disponibilidade positiva de R$ 34 bilhões em recursos não vinculados. (itens 52 a 61) 
131.	Em relação ao 2º quadrimestre de 2018, o saldo da Dívida Consolidada cresceu R$ 384 bilhões (ou 7,14%) , tendo contribuído para esse valor o aumento de R$ 141,9 bilhões na Dívida Mobiliária (DM) e de R$ 240,1 bilhões no saldo das operações de equalização cambial. Também houve aumento de R$ 206,1 bilhões (ou 8,75%) no saldo de deduções, que reduz o saldo da Dívida Consolidada Líquida (DCL) considerada para fins de avaliação do cumprimento do limite proposto. Ademais, a RCL, que é o denominador da mensuração do índice de endividamento, aumentou R$ 35 bilhões (ou 4,54%) . Em vista disso, houve uma piora nos resultados do 3º quadrimestre de 2018 em relação ao 2º quadrimestre de 2018, demonstrando que a situação fiscal, quando mensurada pelos indicadores de DCL e DM sobre RCL, continua preocupante. (item 70) 
132.	É importante ressaltar, adicionalmente, que foi ultrapassado o limiar para o alerta a que se refere o inciso III do § 1º do art. 59 da LRF, referente às Dívida Consolidada Líquida e Dívida Mobiliária em proporção da RCL, uma vez que esses parâmetros fiscais alcançaram, respectivamente, 397,8% e 705,8% da receita corrente líquida, enquanto o artigo referido determina o alerta quando os percentuais ultrapassarem, respectivamente, 315% e 585% (equivalentes a 90% dos limites ainda não aprovados pelo Congresso Nacional) . (itens 74 a 76) 
133.	Sob a perspectiva da formalidade do cumprimento do limite da dívida consolidada líquida proposto ao Senado Federal, pode-se dizer que a União não está dentro do parâmetro fiscal proposto (item 74) . No que se trata da dívida mobiliária, a União também não se encontra dentro do parâmetro fiscal proposto ao Congresso Nacional (item 74) . Com relação às operações de crédito e garantias e contragarantias, a União está dentro dos parâmetros fiscais aprovados na Resolução do Senado Federal 48/2007. (itens 81 e 93) 
134.	Há diferenças entre os valores registrados no Siafi e os dados da nota explicativa publicados no RGF (itens 90 a 92) referentes às garantias concedidas e às contragarantias recebidas, respectivamente, nos montantes de R$ 19,7 bilhões a menor e de R$ 2,9 bilhões a maior. Para assegurar confiabilidade aos valores registrados no Siafi e publicados no RGF, é necessário que a STN atualize tempestivamente os saldos dos contratos garantidos e que publique o RGF com os saldos corretos (itens 93 a 96) .
135.	Em cumprimento à determinação do subitem 9.4 do Acórdão 553/2017-TCU-Plenário, no 3º quadrimestre de 2018, todos os 63 órgãos compreendidos no limite da despesa com pessoal do Poder Judiciário encaminharam e publicaram o 'Demonstrativo dos Limites da Despesa com Pessoal em Cumprimento ao Acórdão 553/2017-TCU-Plenário. Item 9.4'. (item 102) 
136.	Na análise dos demonstrativos recepcionados em atendimento ao Acórdão 553/2017-TCU-Plenário, consideraram-se tanto os limites originalmente definidos segundo os critérios da Lei Complementar 101/2000, quanto aqueles resultantes das alterações promovidas por atos do Conselho Nacional de Justiça e da Justiça do Trabalho, denominando-se limites históricos da despesa com pessoal aqueles não mais em vigor. O estudo desses limites é relevante para uma ação planejada e transparente da gestão fiscal; nesse sentido, foi proposto informar os achados relevantes aos dirigentes máximos dos respectivos órgãos do Poder Judiciário. (itens 105 a 107) 
137.	Considerando a despesa líquida de pessoal dos órgãos do Poder Judiciário no 3º quadrimestre de 2018, o Tribunal Regional do Trabalho da 18ª Região ultrapassa o limite de alerta definido como 90% dos limites fixados pelas Resoluções-CNJ 26/2006 e 177/2013, acompanhadas, respectivamente, dos Atos Conjuntos TST/CSJT 1/2007 (94,6%) e 177/2013 (94,8%) . Já o CNJ excede o limite máximo por ele mesmo fixado em 2005 por ocasião de sua criação. (itens 108 a 121) .
X.	PROPOSTA DE ENCAMINHAMENTO
138.	Tendo em vista a análise realizada sobre os demonstrativos do Relatório de Gestão Fiscal em exame, propõe-se ao Tribunal de Contas da União:
	a) considerar atendidas as exigências de publicação e encaminhamento ao TCU dos Relatórios de Gestão Fiscal pelos Poderes e órgãos relacionados no art. 20 da Lei Complementar 101/2000, correspondentes ao 3º quadrimestre do exercício de 2018, em obediência aos arts. 54 e 55 da referida Lei Complementar, bem como ao inciso I do art. 5º da Lei 10.028/2000; (item 3) 
b) considerar atendida a exigência de disponibilização dos Relatórios de Gestão Fiscal do 3º quadrimestre de 2018 no Sistema de Informações Contábeis e Fiscais do Setor Público Brasileiro por parte dos Poderes e órgãos relacionados no art. 20 da Lei Complementar 101/2000; (itens 26 a 28) 
c) considerar cumpridos, no 3º quadrimestre do exercício de 2018, os limites prudencial e máximo vigentes da despesa com pessoal pelos Poderes e órgãos federais relacionados no art. 20 da Lei Complementar 101/2000 (item 30) , ressalvando que foram considerados como limites dos órgãos da Justiça do Trabalho aqueles fixados no Ato Conjunto TST/CSJT 12/2015, cujo mérito há de ser analisado no bojo do processo TC Processo 036.541/2018-4 (rel. Ministro Raimundo Carreiro) , com vistas a verificar e discutir o cumprimento dos limites da despesa com pessoal no âmbito do Poder Judiciário, consoante determinação expressa do subitem 9.5 do Acórdão 553/2017-TCU-Plenário (rel. Ministro José Múcio Monteiro) ; (itens 101 e 102) 
d) considerar, para os órgãos dos Poderes Legislativo e Judiciário e do Ministério Público e para a Defensoria Pública da União, regular a inscrição de restos a pagar não processados e compatível com as disponibilidades discriminadas por fonte de recursos; (itens 46 a 51) 
e) considerar, para o Poder Executivo, regular a inscrição de restos a pagar não processados e compatível com as disponibilidades agrupadas por Grupos de Destinação de Recursos, ressaltando a existência de disponibilidade negativa no Grupo vinculado à Previdência Social (RPPS) , no valor de R$ 70 milhões, e uma disponibilidade positiva de R$ 34 bilhões em recursos não vinculados; (itens 52 a 61) 
	f) considerar o nível de endividamento da União incompatível com o limite da dívida consolidada líquida constante do Projeto de Resolução do Senado 84/2007, uma vez que, no 3º quadrimestre de 2018, esse parâmetro fiscal alcançou 397,8% da receita corrente líquida, índice superior ao limite proposto de 350%; (itens 70 a 74) 
	g) considerar o nível de endividamento da União incompatível com o limite da dívida mobiliária constante do Projeto de Lei da Câmara 54/2009, uma vez que, no 3º quadrimestre de 2018, esse parâmetro fiscal alcançou 705,8% da receita corrente líquida, índice superior ao limite proposto de 650%; (itens 70 a 74) 
	h) considerar atendidos os limites previstos na Resolução do Senado Federal 48/2007 para o montante de operações de crédito contraídas (item 80 e 81) e de garantias concedidas pela União; (itens 87 a 93) 
	i) determinar à Secretaria do Tesouro Nacional, com fulcro no art. 55, inc. I, 'c', da Lei Complementar 101/2000, e em observância da representação fidedigna das contas públicas, a partir da publicação do Acórdão que vier a ser proferido, que passe a publicar no Demonstrativo das Garantias e Contragarantias de Valores os saldos corretos das garantias e contragarantias, fazendo constar em nota explicativa o motivo de eventuais diferenças entre os saldos do Siafi e os do demonstrativo; (itens 93 a 96) 
j) atestar, em relação à determinação contida no subitem 9.4 do Acórdão 553/2017-TCU-Plenário, a publicação e o recebimento dos demonstrativos dos limites da despesa com pessoal relativos ao 3º quadrimestre de 2018; (item 104) 
k) informar, considerando a análise dos limites históricos da despesa com pessoal realizada no 3º quadrimestre de 2018 e a sua relevância para uma ação planejada e transparente da gestão fiscal:
k.1) ao Presidente do Conselho Superior da Justiça do Trabalho, bem como ao Presidente do Tribunal Regional do Trabalho da 18ª Região, que esse órgão da Justiça do Trabalho ultrapassa o limite de alerta definido como 90% dos limites máximos estabelecidos pela Resolução-CNJ 26, de 5/12/2006/Ato Conjunto TST/CSJT 1, de 9/1/2007 (94,6%) e pela Resolução-CNJ 177, de 6/8/2013/Ato Conjunto TST/CSJT 30, de 26/8/2013 (94,8%) ; (itens 111 a 112) 
k.2) ao Presidente do Conselho Nacional de Justiça que esse Conselho ultrapassa os limites máximos fixados nas Resoluções-CNJ 5, de 16/8/2005, e 26, de 5/12/2006, e que as despesas de pessoal desse Conselho podem ser absorvidas pelo limite da despesa com pessoal do Supremo Tribunal Federal, sem que essa Corte Suprema incorra em violações aos dispositivos da Lei Complementar 101/2000 atinentes aos limites das despesas com pessoal; (itens 109 a 110) 
l) encaminhar cópia do acórdão que vier a ser proferido à Comissão Mista de Planos, Orçamentos Públicos e Fiscalização do Congresso Nacional, à Secretaria do Tesouro Nacional e à Secretaria de Orçamento Federal, informando-lhes que o inteiro teor da deliberação poderá ser consultado no Portal do TCU (www.tcu.gov.br/acordaos) ;
m) encerrar o presente processo, com fulcro no art. 169, inciso V, do Regimento Interno do Tribunal de Contas da União."
É o relatório.

não há.

Não atuou.

ACOMPANHAMENTO. RELATÓRIOS DE GESTÃO FISCAL REFERENTES AO 3º QUADRIMESTRE DE 2018. AÇÕES PREVISTAS EM DISPOSITIVOS CONSTANTES DA LEGISLAÇÃO PÁTRIA (LEI DE RESPONSABILIDADE FISCAL, LEI DE CRIMES FISCAIS E LEI DE DIRETRIZES ORÇAMENTÁRIAS). CUMPRIMENTO DA MAIOR PARTE DOS LIMITES FIXADOS E DAS EXIGÊNCIAS LEGAIS. CIÊNCIAS. ARQUIVAMENTO.

RELATÓRIO DE ACOMPANHAMENTO (RACOM)

Secretaria de Macroavaliação Governamental - Semag.

Trata-se de acompanhamento efetuado pela Secretaria de Macroavaliação Governamental - Semag referente aos Relatórios de Gestão Fiscal - RGFs emitidos pelos titulares dos poderes e órgãos autônomos da União no 3º quadrimestre de 2018.
2.	A equipe de fiscalização examinou o cumprimento das disposições estabelecidas pela Lei Complementar 101/2000 (Lei de Responsabilidade Fiscal - LRF) , Lei 10.028/2000 (Lei de Crimes Fiscais - LCF) e pela Lei 13.473/2017 (Lei de Diretrizes Orçamentárias - LDO 2018) relativas à publicidade e ao envio dos relatórios e também à apuração dos seguintes parâmetros fiscais: receita corrente líquida - RCL, despesa com pessoal, disponibilidade de caixa e restos a pagar e endividamento público.
3.	Também foi objeto de avaliação o cumprimento do Acórdão 553/2017-TCU-Plenário, de relatoria do ministro José Múcio, a respeito da publicação das despesas de pessoal dos órgãos do Poder Judiciário no RGF.
II
4.	As exigências de publicação e encaminhamento ao TCU dos RGFs foram cumpridas por todos os entes, em obediência aos arts. 54 e 55 da LRF e ao art. 5º, inciso I, da LCF, exceto quanto ao Tribunal Regional Federal da 2ª Região - TRF 2, que atrasou a publicação em um dia útil.
5.	Instado a justificar o descumprimento do prazo, o órgão alegou problemas de ordem técnica que frustraram o encaminhamento tempestivo da portaria que aprovou o RGF do tribunal.
6.	Considerando que o atraso na publicação do RGF foi de apenas um dia útil, que a análise efetuada pela Semag concluiu não ter havido dolo ou desídia no cumprimento do prazo fixado pela legislação e que os princípios da proporcionalidade e da razoabilidade devem ser levados em conta, concordo que as justificativas e providências apresentadas foram suficientes para afastar a aplicação de qualquer sanção pelo descumprimento do prazo legal de publicação de que trata o art. 54 da LRF.
7.	Além disso, todos os órgãos federais enumerados no art. 20 da LRF divulgaram seus relatórios no Sistema de Informações Contábeis e Fiscais do Setor Público Brasileiro - Siconfi, em atendimento ao art. 136 da LDO 2018.
III
8.	A Receita Corrente Líquida - RCL calculada e publicada pela Secretaria do Tesouro Nacional - STN referente ao período de janeiro/2018 a dezembro/2018 alcançou o montante de R$ 805,3 bilhões, apresentando um acréscimo nominal de 10,7% em relação ao mesmo período de 2017, cujo montante foi de R$ 727,3 bilhões.
9.	Ao analisar a RCL, a unidade técnica novamente constatou divergência entre o valor divulgado e o aferido segundo a metodologia da STN nos grupos de dedução da receita bruta "Contribuição para o Custeio das Pensões Militares" e "Contribuição para o Programa de PIS/PASEP", já identificada nos acompanhamentos do RGF dos 1º e 2º quadrimestres de 2018. A discrepância se deu em decorrência de a metodologia publicada pela STN não contemplar, à época de divulgação do relatório, códigos de natureza de receita orçamentária que foram criados pela Secretaria de Orçamento Federal - SOF em meados de maio de 2018.
10.	Contudo, foi verificado que esses códigos já foram incluídos no demonstrativo da RCL do 1º quadrimestre de 2019 (Portaria-STN 50/2019) , acompanhados de nota de retificação corrigindo a metodologia e incluindo as naturezas de receita recém-criadas nas publicações referentes aos 2º e 3º quadrimestres de 2018.
IV
11.	Quanto à análise da despesa com pessoal, a Semag indicou que a relação entre a despesa líquida com pessoal da União e a receita corrente líquida manteve no 3º quadrimestre de 2018 o mesmo percentual observado desde o 2º quadrimestre de 2017 (35%) , consoante os dados apresentados no gráfico 2 do relatório.
12.	Constatou-se que todos os órgãos dos três Poderes e o MPU respeitaram os limites prudencial, máximo e de alerta fixados nos termos da LRF (arts. 20, § 1º, 22, parágrafo único, e 59, §1º, inciso II) , ressalvando-se que foram considerados como limites dos órgãos da Justiça do Trabalho aqueles fixados no Ato Conjunto TST/CSJT 12/2015, cujo mérito há de ser analisado no âmbito do processo TC Processo 036.541/2018-4.
13.	Além disso, a Semag avaliou  o cumprimento integral, por parte dos órgãos, do disposto no Acórdão 894/2012-TCU-Plenário, de relatoria do ministro Valmir Campelo, o qual estabeleceu que não deveriam ser computados para fins de contabilização de despesa com pessoal os valores associados a auxílio-creche ou assistência pré-escolar, nem os benefícios não previdenciários previstos no Plano de Seguridade Social do Servidor, atualmente representados por auxílio-natalidade, auxílio-funeral e assistência-saúde, com fulcro no disposto no art. 5º da Lei 9.717/1998 c/c o art. 18 da Lei 8.213/1991 e o art. 185 da Lei 8.112/1990.
V
14.	Por força do art. 55 da LRF, o RGF do 3º quadrimestre também inclui demonstrativos do montante da disponibilidade de caixa em 31 de dezembro, da inscrição das despesas em restos a pagar e, quando houver Operações de Crédito por Antecipação de Receita Orçamentária - AROs, do cumprimento das regras de vedação e liquidação destas, estabelecidas no art. 38 da mesma lei.
15.	A unidade técnica observou que, ao contrário do ocorrido nos exercícios anteriores, quando foram identificados vários órgãos com problemas nos Demonstrativos de Disponibilidade, no período de referência não foram identificados problemas relevantes nos demonstrativos dos órgãos pertencentes aos Poderes Judiciário e Legislativo, bem como em relação ao Ministério Público e à Defensoria Pública da União. 
16.	Em atendimento ao subitem 9.7 do Acórdão 883/2018-TCU-Plenário, de relatoria do ministro Vital do Rêgo, a unidade técnica identificou que, embora tenha ocorrido a existência de disponibilidade negativa nos grupos de recursos vinculados à Previdência Social (RPPS) , no valor de R$ 70 milhões, houve esforço do Poder Executivo em regularizar as fontes negativas relacionadas à seguridade social, considerando que em 2016 a soma dos saldos dos grupos vinculados a essa finalidade com saldo negativo era de R$ 20,4 bilhões.
17.	Assim, acolho a proposta da Semag de considerar, para o Poder Executivo, regular a inscrição de restos a pagar não processados e compatível com as disponibilidades agrupadas por Grupos de Destinação de Recursos, não obstante a existência de disponibilidade negativa vinculada ao RPPS no valor de R$ 70 milhões e a disponibilidade positiva de R$ 34 bilhões em recursos não vinculados.
VI
18.	A respeito do endividamento público, segundo observado em outros processos análogos a este acompanhamento, os limites de 350% e 650% da RCL propostos pelo Poder Executivo federal ao Senado Federal (Projeto de Resolução do Senado 84/2007) e ao Congresso Nacional (Projeto de Lei da Câmara 54/2009) têm sido levados em conta como referência para verificação das dívidas consolidada líquida (DCL) e mobiliária (DM) da União, ante a falta de regulamentação desse assunto por aqueles órgãos.
19.	Ao final do 3º quadrimestre de 2018, a DCL e a DM atingiram, respectivamente, os montantes de R$ 3.203,5 e R$ 5.684,0 bilhões, que correspondem aos percentuais de 397,8% e 705,8% da RCL de 2018 (R$ 805,3 bilhões) , respectivamente.
20.	Segundo o inciso III do § 1º do art. 59 da LRF, na hipótese de os limites de endividamento terem sido aprovados pelo Congresso Nacional, caberia a esta Corte de Contas emitir alerta quando os montantes das dívidas consolidada e mobiliária que se encontram acima de 90% dos respectivos limites, o que corresponderia a 315% e 585% da RCL, respectivamente.
21.	Porém, observo que os percentuais de endividamento público atuais (de 397,8% e 705,8% da RCL, relativos a DC e DM, respectivamente) não só estão bem acima dos limites que levariam à emissão de alerta, mas também estão incompatíveis com os limites máximos de endividamento propostos pelo Poder Executivo (350% e 650% da RCL, relativos às DC e DM respectivamente) .
22.	Essa situação, que vem se repetindo ao longo dos anos, revela um alto nível de endividamento público e, diante da ausência de regulamentação dos limites de endividamento da União, fragiliza o equilíbrio das finanças públicas e a transparência da situação para acompanhamento dos cidadãos, nos termos do art. 32, § 4º, da LRF.
23.	Há que se ressaltar também que a Dívida Consolidada cresceu R$ 384 bilhões (ou 7,14%) em relação ao 2º quadrimestre de 2018, sobretudo decorrente do aumento da Dívida Mobiliária (R$ 141,9 bilhões) e do saldo das operações de equalização cambial (R$ 241,1 bilhões) , o que contribuiu para a piora da situação fiscal no período analisado.
24.	Apesar da crítica situação encontrada, mantenho o posicionamento que venho defendido por meio dos votos condutores dos Acórdão 969/2019-TCU-Plenário e 973/2019-TCU-Plenário, de minha relatoria, quanto à impossibilidade de este Tribunal efetuar o alerta previsto na LRF quando se ultrapassam 90% dos limites para tais dívidas (art. 59, § 1º, inciso III, da LRF) em face da não aprovação dos projetos que buscaram fixar os referidos limites.
25.	Não obstante, em adição à proposta feita pela unidade técnica, considero importante dar ciência ao Senado Federal e ao Congresso Nacional de que a ausência de regulamentação dos limites da Dívida Consolidada e da Dívida Mobiliária, respectivamente, nos termos dos incisos I e II do art. 30 da LRF, pode fragilizar o controle do equilíbrio das finanças públicas e a avaliação do cumprimento da Lei de Responsabilidade Fiscal, conforme estabelecido no seu artigo 59.
26.	Em relação ao limite para a União contratar operações de crédito fixado pela Resolução do Senado Federal 48/2007, correspondente a 60% da RCL por exercício financeiro, foi observado o parâmetro estabelecido, uma vez que o valor bruto das operações contratadas até o 3º quadrimestre foi de R$ 935 bilhões e que, deduzido o total de R$ 787,9 bilhões a título de amortização e refinanciamento da dívida e de aporte do Banco Central do Brasil, a diferença (cerca de R$ 147,3 bilhões) representou 18,3% da RCL. 
27.	As garantias concedidas pela União também ficaram dentro do limite de 60% estabelecido pelo art. 9º da RSF 48/2007. Entretanto, assim como ocorrido nas análises dos RGFs pretéritos, a equipe de fiscalização consignou, com base na Nota Técnica 2/2019/Gecod/Coscd/Codiv/Sudip/STN/MF-DF, que existem diferenças entre os valores registrados no Siafi e os publicados no RGF referentes às garantias concedidas e às contragarantias recebidas, nos montantes de R$ 19,7 bilhões, a menor, e de R$ 2,9 bilhões, a maior, respectivamente.
28.	De acordo com o apurado, o valor correto do total das garantias concedidas a operações de crédito até o 3º quadrimestre de 2018 foi de R$ 258,2 bilhões, equivalente a 32,1% da RCL, e não aos 34,51% publicados no RFG. As contragarantias recebidas, por sua vez, foram de R$ 233,2 bilhões, correspondentes a 31,6% da RCL, e não aos 31,2% constantes do RFG.
29.	Em sua nota técnica, a STN informou que a divergência dos valores ocorre em virtude de a atualização dos saldos de alguns contratos garantidos ter ocorrido posteriormente ao fechamento do mês em questão. Informou que essa diferença é eliminada no Siafi por meio da atualização dos saldos contábeis efetuada pela emissão da Nota de Sistema 2019NS000183, com reflexo contábil a partir de 1º/01/2019.
30.	Ante o exposto, novamente enfatizo a necessidade de que a STN adote medidas no sentido de atualizar tempestivamente os saldos dos contratos garantidos, de forma a assegurar a qualidade da informação contábil registrada no Siafi. Também é necessário que a secretaria publique o Demonstrativo das Garantias e Contragarantias pelos saldos corretos, evidenciando em nota explicativa eventuais diferenças apresentadas. 
31.	Por ocasião da análise do RGF do 2º quadrimestre, apreciado por meio do Acórdão 973/2019-TCU-Plenário, de minha relatoria, considerei que, em vez da determinação proposta pela unidade técnica, seria devido dar ciência da situação à STN com o objetivo de evitar ocorrências futuras, consoante as disposições do art. 7º da Resolução TCU 265/2014.
32.	Entretanto, considerando que, na presente análise do RGF do 3º quadrimestre, houve recorrência da impropriedade objeto da ciência anteriormente proferida à STN, considero necessário emitir determinação, com o objetivo de sanar a falha de evidenciação dos valores das garantias concedidas e contragarantias recebidas, considerando o estabelecido no § 1º do art. 7º da Resolução TCU 265/2014.
33.	Ante o exposto, acompanho a proposta da Semag, com os devidos ajustes, considerando que a análise proferida na instrução da unidade menciona que a atualização tempestiva dos saldos dos contratos garantidos depende de ajustamento dos fluxos de informações de organismos internacionais, tais como o Bird e o BID, para a Secretaria do Tesouro Nacional. 
34.	Por fim, é importante destacar as seguintes informações a respeito do endividamento público, extraídas do relatório da equipe de fiscalização sobre o quadrimestre avaliado:
	a) foram assinados contratos de garantias em operações de crédito externo efetuadas pela União no montante de US$ 127,98 milhões;
	b) houve a honra de dívidas pela União referentes a contratos de responsabilidade de estados e municípios no montante de R$ 4,8 bilhões; e
	c) o débito a ser recuperado pela União com o estado do Rio de Janeiro, em virtude da liquidação dos débitos inadimplidos por aquela unidade da Federação, já alcança o total de R$ 12,2 bilhões, levando em consideração os valores a partir do exercício de 2016. 
VII
35.	Na análise das despesas de pessoal do 2º quadrimestre de 2015 (TC Processo 026.476/2015-0) , a unidade técnica constatou que o Conselho Superior da Justiça do Trabalho, por intermédio do Ato Conjunto TST/CSJT 12/2015, alterou os limites de despesas com pessoal dos órgãos da Justiça do Trabalho, o que, de acordo com a Constituição Federal, é matéria reservada a lei complementar. 
36.	Diante do fato, o subitem 9.4 do Acórdão 553/2017-TCU-Plenário, de relatoria do ministro José Múcio, que tratou dos RGFs do período, determinou, entre outros pontos, que os órgãos do Poder Judiciário passassem a publicar os relatórios de gestão fiscal, registrando em colunas separadas o limite original a que estão sujeitos, nos estritos termos da LRF, bem assim os limites alterados pelos atos administrativos do Conselho Nacional de Justiça e do Conselho Superior da Justiça do Trabalho.
37.	Na análise do presente acompanhamento, a Semag verificou que todos os 63 órgãos compreendidos no limite de despesa com pessoal do Poder Judiciário encaminharam e publicaram o Demonstrativo dos Limites de Despesa com Pessoal em cumprimento ao subitem 9.4 do Acórdão 553/2017.
38.	O resultado da análise desses demonstrativos, procedida pela unidade técnica, indicou que as despesas com pessoal relativas ao 3º quadrimestre de 2018:
	a) do Conselho Nacional de Justiça extrapolou os limites máximos fixados pelas Resoluções-CNJ 5/2005 (148,4%) e 26/2006 (148,4%) , mas se situaram abaixo do limite da Resolução-CNJ 177/2013, que triplicou o limite inicialmente estabelecido;
	b) do Tribunal Regional do Trabalho da 18ª Região - TRT 18 ultrapassou o limite de alerta previsto no § 1º, inciso II, do art. 59 da LRF, definido como 90% do limite máximo fixado pela Res. CNJ 26/2006/Ato Conjunto TST/CSJT 1/2007 (94,6%) e pela Res. CNJ 177/2013/Ato Conjunto TST/CSJT 30/2013 (94,8%) . Porém, posteriormente, o Ato Conjunto TST/CSJT 12/2015 proporcionou ao TRT 18 readequação do limite máximo por redistribuir os limites das despesas com pessoal.
39.	Todavia, haja vista que esta Corte ainda analisará o mérito da matéria acerca da legalidade do Ato Conjunto TST/CSJT 12, que regulamentou os limites de despesa de pessoal no âmbito do Poder Judiciário, entendo prudente não acompanhar o encaminhamento proposto pela unidade técnica e aguardar o desfecho dessa matéria, análise que deve ser realizada no âmbito de processo TC Processo 036.541/2018-4, de relatoria do ministro Raimundo Carreiro.
40.	Por fim, com relação aos demais pontos, acompanho, na essência, a proposta sugerida pela Semag, com os ajustes pertinentes indicados nos itens 25, 33 e 39 desta peça.
	Nesses termos, voto por que o Colegiado aprove a minuta de acórdão que submeto a sua deliberação.
TCU, Sala das Sessões Ministro Luciano Brandão Alves de Souza, em 7 de agosto de 2019.
ANA ARRAES 
Relatora